<!DOCTYPE HTML PUBLIC "-//W3C//DTD HTML 4.01 Transitional//EN"
            "http://www.w3.org/TR/html4/loose.dtd">

<html>
<head>
   <meta charset="UTF-8">
   <meta name="Author" content="Lars Br&auml;sicke">
   <meta name="GENERATOR" content="me fein">
   <meta name="Description" content="Konjugation der Verben">
   <meta name="KeyWords" content="Gaeilge">
   <title>Erkl&auml;rungen zur Konjugation</title>
   <link rel="SHORTCUT ICON" href="favicon.ico">
<style type="text/css">
<!--
em.red {
 font-family: Times New Roman;
 font-weight: bold;
 font-style: normal;
 color: #FF0000;
}
//-->
</style>
   <style type="text/css"><!--
 a:link{text-decoration-line:none}
 a:visited{text-decoration-line:none}
 a:active{text-decoration-line:none}
--></style>
</head>

<body text="#000000" bgcolor="#F3F3F3" link="#0000EE" vlink="#551A8B" alink="#FF0000" >
<!-- bgcolor="#FFCC99" background="bg524f.jpg" -->

<table WIDTH="100%" BGCOLOR="#FFCC99" >
<tr>
<td>
<h1 title="Kapitel 3"><a href="verben.htm" style="text-decoration:none;"><font color="#CC0000">Caibidil a Tr&iacute;: Das Verb (An Briathar)</font></a></h1>
<h2><i><font color="#CC0000">Erkl&auml;rungen zur Konjugation</font></i></h2>
</td><td align="right" valign="top"><a NAME="oben"></a><a href="gramadac.htm">Gramadach na Gaeilge</a></td>
</tr>
</table>

<hr WIDTH="100%">
<table WIDTH="100%" BGCOLOR="#FFFFCC" >
<tr>
<td><a href="#infinitiv">Kein Infinitiv</a>
<br><a href="#rootstem">Verbwurzel und Verbstamm</a>
<br><a href="#lemma">Zitierform des Verbs</a>
<br><a href="#TypI/II">Erste und zweite Konjugation</a>
<br><a href="#breit/schlank">breiter und schlanker Stammauslaut</a>
<br><a href="#Lenition">Lenition und Eklipse der Verben</a>
<br><a href="#synthetisch/analytisch">die synthetischen und analytischen Formen</a>
<br> <a href="#relativ">die Relativform</a>
<br><a href="#spleach">die abh&auml;ngigen und unabh&auml;ngigen Formen</a>
<br><a href="#saorbhriathar">die autonome Form (an saorbhriathar)</a>
<br><a href="#unregelm&auml;&szlig;ig">die unregelm&auml;&szlig;igen Verben</a></td>
</tr>
</table>

<h3><a NAME="infinitiv"></a><font color="#009900">Kein Infinitiv</font></h3>

<p>Irische Verben haben <b><i>keinen</i></b> <b><i><font color="#CC0000">Infinitiv (infinideach)</font></i></b>.
<br>Statt eines Infinitivs steht im Irischen das <a href="verbnom.htm">Verbalnomen</a>. Unterschiede zw. Infinitiv und Verbalnomen siehe <a href="verbnom.htm#vnvsinf">dort</a>.

<h3><a NAME="rootstem"></a><font color="#009900">Verbwurzel und Verbstamm</font></h3>

<p>Die <i><b>2. Person Singular des Imperativs </b></i>(z.B.: <i>mol = lobe!, beannaigh = segne!</i>) wird als <b><i><font color="#CC0000">Verbwurzel (fr&eacute;amh briathartha)</font></i></b> bezeichnet. Es eine regelm&auml;&szlig;ige, endungslose Grundform des Verbs.
<br>Im Unterschied dazu ist der <b><i><font color="#CC0000">Verbstamm (stoc briathartha)</font></i></b> diejenige Form, an die Konjugationsendungen geh&auml;ngt werden.
<br>Bei der&nbsp; <a href="typ1.htm">1. Konjugation</a> sind Stamm und Wurzel zumeist identisch.
<br>Teilweise ist jedoch <a href="palat.htm#entpalat">Entpalatalisierung</a> zur Stammbildung n&ouml;tig: z.B.: Verben auf -&aacute;il <i>sabh&aacute;<b>i</b>l - sabh&aacute;lann</i>. (Verbwurzel <i>sabh&aacute;il</i>, Verbstamm <i>sabh&aacute;l-</i>)
<br>Bei einsilbigen Verben auf -igh wie <i>d&oacute;igh, l&eacute;igh</i> entf&auml;llt das -igh vor Endungen: <i>d&oacute;nn s&eacute;, l&eacute;ann s&eacute;</i>. (Verbwurzel <i>d&oacute;igh, l&eacute;igh</i>, Verbstamm <i>d&oacute;-, l&eacute;-</i>)
<br>Bei der&nbsp; <a href="typ2.htm">2. Konjugation</a> sind die Unterschiede etwas gr&ouml;&szlig;er (jedoch &uuml;berwiegend aus orthographischen Gr&uuml;nden).
<br>Bei einigen Verben v.a. der 2. Konjugation (Verben auf <i>-il, -ir, -in</i>) tritt <a href="palat.htm#synkope">Synkope</a> auf (Verbwurzel <i>imir</i>, Verbstamm <i>imr(igh)-</i>). Hier auch Erweiterung des Verbstamms um <i>-igh</i> (bzw. orthographisch <i>-&iacute;-</i>)

<h3><a NAME="lemma"></a><font color="#009900">Zitierform des Verbs</font></h3>

<p>Die Zitierform (Nennform) ist jene Form, in der ein Wort losgel&ouml;st aus einem Satzzusammenhang genannt wird, insbesondere als Stichwort (Lemma) in W&ouml;rterb&uuml;chern oder Grammatikb&uuml;chern.
<br>Im Deutschen wird ein Verb gew&ouml;hnlich im <b>Infinitiv</b> zitiert, z.B.: <i>loben, segnen, bauen</i>.
<br>Das Irische kennt indes keinen Infinitiv, das Verbalnomen kann aufgrund seiner Unregelm&auml;&szlig;igkeit nicht generell als Zitierform verwendet werden, da es oft keinen R&uuml;ckschlu&szlig; auf Verbformen zul&auml;&szlig;t.
<br>Anstelle dessen werden f&uuml;r das Irische regelm&auml;&szlig;ige Verbformen als Zitierform verwendet, aus deren Gestalt leicht auf die Konjugation des Verbs geschlossen werden kann.
<br>Dies ist in erster Linie die <b>Verbwurzel</b> (2. Person Singular Imperativ), die &uuml;berwiegend als Zitierform verwendet wird, z.B.: <i>mol = lobe!, beannaigh = segne!</i>, so auch in den meisten W&ouml;rterb&uuml;chern und diesen Grammatikseiten.
<br>(Dies gilt auch f&uuml;r unregelm&auml;&szlig;ige Verben, selbst dann, wenn die Imperativform von den meisten anderen Verbformen abweicht, z.B. <i>tar (kommen), b&iacute; (sein)</i>. Es ist bei diesen Verben jedoch ohnehin n&ouml;tig, die weiteren Formen zu beschreiben.)
<br>In manchen W&ouml;rterb&uuml;chern wird als Zitierform auch die <b>1. Person Singular Pr&auml;sens</b> bevorzugt, z.B.: <i>molaim = ich lobe, beanna&iacute;m = ich segne</i>
<br>Das <b>Verbalnomen</b> tritt nur bei Wortgruppen als Zitierform auf, z.B.: <i>teach a th&oacute;g&aacute;il = ein Haus bauen</i>

<p><div dir="rtl"><font size="-2"><a href="#oben" title="nach oben">suas</a></font></div>
<p><hr width="100%">

<h3><a NAME="TypI/II"></a><font color="#009900">1. und 2. Konjugation</font></h3>

<p>Es gibt 2 Typen der Konjugation, die 1. und 2. Konjugation (auch Typ I und II genannt)
<p>Der einzig wirkliche Unterschied zwischen beiden Konjugationen sind die Futur-Marker <b><i><font color="#FF0000">-f-</font></i></b> (1. Konj.) bzw.&nbsp; <b><i><font color="#FF0000">-&oacute;-</font></i></b> (2. Konj.), welche zur Bildung des Futurs (und Konditionals) notwendig sind, z.B.:
<br>1. Konjugation: <i>mol<b><font color="#FF0000">f</font></b>aidh s&eacute; = er wird loben</i>
<br>2. Konjugation: <i>beann<b><font color="#FF0000">&oacute;</font></b>idh s&eacute; = er wird segnen</i>
<p>Die anderen Unterschiede zwischen beiden sind durch orthographische Regeln erkl&auml;rbar:
<br>Wichtig ist hierbei die "Endung" <b><i><font color="#FF0000">-igh
</font></i></b> der Verbwurzel der 2. Konjugation, die versteckt auch im Verbstamm auftaucht
<br>(Im Prinzip auch im Futur/Konditional siehe: <a name="fnverweis1">[</a> <a href="#fn1">1</a> ]) :
<br><b><i><font color="#FF0000">-igh</font></i></b> zusammen mit (z.B.) der analytischen Verbendung <i>-ann</i> ( eigtl. 1. Konjugation) ergibt <i>-igheann</i>.
<br>In alter Orthographie wurde auch <i>-igheann</i> geschrieben.
<br>In neuer, reformierter Orthographie ist dies indes komplizierter:

<p><table WIDTH="100%" BGCOLOR="#FFFFCC" >
<tr>
<td>-igh + -ann = <b>-igheann</b>, statt <i>-ighe</i>- schreibt man <i>-&iacute;-</i>, statt <i>-&iacute;a-</i> schreibt man <i>-&iacute;o-</i>, also <b>-&iacute;onn</b></td>
</tr>
</table>

<p>D.h. die Endung <i>-igh</i> ist im <i>-&iacute;-</i> von <i>-&iacute;onn</i> "wiederzufinden".
<br>Am Beispiel:
<table WIDTH="100%" BGCOLOR="#FFFFCC" >
<tr>
<td>beannaigh + ann = beanna<i>igh</i>eann <i>wird zu&nbsp;</i> beanna&iacute;onn = beann + &iacute;onn</td>
</tr>
</table>

<p><b><i>Verben der 2. Konjugation auf -il, -in, -ir, -is</i></b> wie <i>imir</i> haben eine -igh-"Endung"&nbsp; <u>nur</u> im <i>Verbstamm</i>, nicht jedoch in der <i>Verbwurzel</i> (<i>imir = spiele!</i>):
<br><i>imr&iacute;onn</i> k&ouml;nnte (nach alter Rechtschreibung) auch <i>"imrigheann"</i> geschrieben werden, der heutige Verbstamm von <i>imir</i> ist also eigtl. nicht <i>imr-</i> sondern <i>imrigh-</i>
<br>Ihre Zugeh&ouml;rigkeit zur 2. Konjugation verdanken sie einer allm&auml;hlichen Angleichung durch &Uuml;bernahme von auf -igh basierenden Formen, zun&auml;chst durch &Uuml;bernahme der Futurform (siehe Fu&szlig;note <a name="fnverweis1">[</a> <a href="#fn1">1</a> ])

<p><b><i>Verben der 1. Kojugation auf -igh</i></b>
<br>Auch in der 1. Konjugation kann die Wurzelendung -igh auftreten. Jedoch tritt bei diesen der Futurmarker <i>-f-</i> auf. Somit geh&ouml;ren sie eindeutig zur 1. Konjugation. Sie sind stets einsilbig (mit Vorsilben bzw. in Zusammensetzungen auch mehrsilbig).
Hierbei ist zwischen Verben mit langem Vokal und solchen mit kurzen Vokal zu unterscheiden.
<br>Verben auf <b>langen Vokal</b> (z.B. <i>d&oacute;igh, l&eacute;igh</i>) streichen in der Stammbildung (und den Konjugationsformen) das -igh (z.B. <i>d&oacute;nn s&eacute; = er brennt</i>)
<br>Verben auf <b>kurzen Vokal</b> (z.B. <i>nigh, suigh</i>) streichen das -igh nicht. Sie verhalten sich (aus orthographischen Gr&uuml;nden) fast wie ein Verb der 2. Konj. (<i>nigheann &gt; n&iacute;onn s&eacute; = er w&auml;scht</i>).
<br>Vor dem <i>-f-</i> steht ein langes <i>&iacute;</i> (i mit Akzent: <i>nighfidh > n&iacute;fidh s&eacute; = er wird waschen</i>)
<br>Einige dieser Verben endeten der alten Rechtschreibung zu Folge auf -idh, erst in reformierter Schreibweise zu -igh ge&auml;ndert. (z.B.: <i>suidh > suigh = sitzen, suidheann &gt; su&iacute;onn s&eacute; = er setzt sich</i>)

<p><b>Zusammenfassung an Beispielen:</b>

<p><table WIDTH="730" BGCOLOR="#FFFFCC" >
<tr BGCOLOR="#FFCC99">
<td><b>Konjugationstyp</b></td>
<td><b>Verbwurzel</b></td>
<td><b>Verbstamm</b></td>
<td><b>Verb im Pr&auml;sens</b></td>
<td><b>Futur-Marker</b></td>
<td><b>Verb im Futur</b></td>
</tr>
<tr>
<td nowrap><b>1. Konjugation</b>, endungslos</td>
<td>mol</td>
<td>mol-</td>
<td>molann</td>
<td><em class="red">-f-</em></td>
<td>mol<em class="red">f</em>aidh</td>
</tr>
<tr>
<td nowrap><b>1. Konj. auf -igh</b> (-&aacute;igh, -&oacute;igh, -&uacute;igh)</td>
<td>d&oacute;igh</td>
<td>d&oacute;-</td>
<td>d&oacute;nn</td>
<td><em class="red">-f-</em></td>
<td>d&oacute;<em class="red">f</em>aidh</td>
</tr>
<tr>
<td nowrap><b>1. Konj. auf -igh</b> (-&eacute;igh)</td>
<td>l&eacute;igh</td>
<td>l&eacute;-</td>
<td>l&eacute;ann</td>
<td><em class="red">-f-</em></td>
<td>l&eacute;i<em class="red">f</em>idh</td>
</tr>
<tr>
<td nowrap><b>1. Konj. auf -&iacute;gh</b> (-&iacute;gh)</td>
<td>ma&iacute;gh</td>
<td>ma&iacute;-</td>
<td>ma&iacute;onn</td>
<td><em class="red">-f-</em></td>
<td>ma&iacute;<em class="red">f</em>idh</td>
</tr>
<tr>
<td nowrap><b>1. Konj. auf -igh</b> (-igh, -uigh)</td>
<td>nigh</td>
<td>n(igh)-</td>
<td>n&iacute;onn</td>
<td><em class="red">-f-</em></td>
<td>n&iacute;<em class="red">f</em>idh</td>
</tr>
<tr>
<td nowrap><b>1. Konj. auf -&aacute;il</b></td>
<td>sabh&aacute;il</td>
<td>sabh&aacute;l-</td>
<td>sabh&aacute;lann</td>
<td><em class="red">-f-</em></td>
<td>sabh&aacute;l<em class="red">f</em>aidh</td>
</tr>
<tr>
<td nowrap><b>2. Konj. auf -igh</b></td>
<td>beannaigh</td>
<td>beann(aigh)-</td>
<td>beanna&iacute;onn</td>
<td><em class="red">-&oacute;-</em></td>
<td>beann<em class="red">&oacute;</em>idh</td>
</tr>
<tr>
<td nowrap><b>2. Konj. auf -ir,-il, -in</b></td>
<td>imir</td>
<td>imr(igh)-</td>
<td>imr&iacute;onn</td>
<td><em class="red">-&oacute;-</em></td>
<td>imr<em class="red">eo</em>idh</td>
</tr>
<tr>
<td nowrap><b>2. Konj. auf -im, -ing u.a.</b></td>
<td>tarraing</td>
<td nowrap>tarraing(igh)-</td>
<td nowrap>tarraing&iacute;onn</td>
<td><em class="red">-&oacute;-</em></td>
<td>tarring<em class="red">eo</em>idh</td>
</tr>
</table>

<p>Der Wechsel von <em class="red">eo</em> statt <em class="red">&oacute;</em> bei imreoidh geschieht aus orthographischen Gr&uuml;nden.
<br>Zur Aussprache des Futurmarkers <b><em class="red">-f-</em></b> siehe <a href="ortho.htm#fidh">hier</a>

<p><div dir="rtl"><font size="-2"><a href="#oben" title="nach oben">suas</a></font></div>
<p><hr width="100%">

<h3><a NAME="breit/schlank"></a><font color="#009900">breiter und schlanker Stammauslaut</font></h3>

Die Unterschiede zwischen Verben mit breitem und schlankem Stammauslaut sind rein <i>orthographischer </i>Natur, der Regel entsprechend, da&szlig; breite Konsonanten nur von breiten (dunklen) Vokalen umgeben sein d&uuml;rfen bzw. schlanke (helle) Vokale von schlanken Mitlauten.
<p>Die <i>Aussprache</i> vokalisch beginnender Endungen ist gleich:
<br>z.B.: breit: <i>glan<b>aim</b></i> [-&#601;m&prime;], schlank: <i>tuig<b>im</b></i> [-&#601;m&prime;]
<br>z.B.: breit <i>glan<b>ann</b></i> [-&#601;n], schlank: <i>tuig<b>eann</b></i> [-&#601;n]
<p>Bei konsonantisch beginnenden Endungen (Konsonanten -t- und -f-) ist der Konsonant entweder breit oder schlank *):
<br>z.B.: breit: <i>glan<b>tar</b></i> [-t&#601;r], schlank: <i>tuig<b>tear</b></i> [-t&prime;&#601;r]
<br>z.B.: breit: <i>glan<b>f&aacute;</b></i> [-f&#593;&#x02D0;], schlank: <i>tuig<b>fe&aacute;</b></i> [-f&prime;&#593;&#x02D0;]

<p>*) In manchen Dialekten (z.B. Dingle) neigen Endungen mit konsonantischen Beginn dazu, gew&ouml;hnlich stets breit zu sein: <i>-tar, -t&aacute;, -ta&iacute;, -far, -f&aacute;, -fa&iacute;</i>.
<br>Dies auch dann, wenn sie nach schlankem Stammauslaut stehen. Umgekehrt f&uuml;hren sie manchmal dazu, auch den Endkonsonanten des Stammes breit zu machen.
<br>z.B. <i>cuir<b>tear</b></i>  wird statt [kir&prime;t&prime;&#601;r] dort [kir&prime;t&#601;r] oder [kirt&#601;r] ausgesprochen.
<br>Gegenteilig sind im Dialekt von  Muskerry  <i>- t&iacute;, -f&iacute;</i> h&auml;ufig schlank, auch nach breitem Stammauslaut, z.B.: <i>mol<b>ta&iacute;</b></i> [molt&prime;&iacute;&#x02D0;]

<p><div dir="rtl"><font size="-2"><a href="#oben" title="nach oben">suas</a></font></div>
<p><hr width="100%">

<h3><a NAME="Lenition"></a><font color="#009900">Lenition und Eklipse der Verben</font></h3>

<p>Verben werden im <b>Pr&auml;teritum, Imperfekt</b> und <b>Konditional</b> wenn mit konsonantischem Beginn <a href="lenition.htm">leniert</a>.
<br>Vor dem Verb stand hier einst die <a href="part.htm#verg">Vergangenheits-Verbalpartikel</a> <b><font color="#FF0000">do</font></b>, die Lenition verlangt.
<br>Im Standard (und den meisten Dialekten au&szlig;er Munster) entf&auml;llt die Partikel <i>do</i>, die Lenition jedoch bleibt bestehen.
<br>z.B.: <i>thuig m&eacute; &lt; do thuig m&eacute; = ich verstand</i>
<br>Rest dieser Partikel im Standard ist das <b><font color="#FF0000">d&#x2019;</font></b> ("d&#x2019;-Vorsatz") vor Verben mit vokalischem Beginn (einschlie&szlig;l. fh + Vokal) in den oben genannten Zeitformen.
<br>z.B.: <i>d&#x2019;&oacute;l m&eacute; = ich trank, d&#x2019;fhoghlaim m&eacute; = ich lernte</i>
<p>Nach <i>anderen</i> Verbalpartikeln/Konjunktionen wird auch in diesen Zeitformen je nachdem entweder leniert oder <a href="eklipse.htm">eklipsiert</a>. Das <i>d&#x2019;</i>&nbsp; entf&auml;llt dann nat&uuml;rlich. z.B. <i>ar &oacute;l t&uacute;? = trankst du?</i>
<br>Ausnahme ist die direkte Verbalpartikel a, die zus&auml;tzlich zum <i>d&#x2019;</i> steht: z.B.<i> a d&#x2019;&oacute;l m&eacute; = die ich trank, </i>ebenso die Konjunktion m&aacute; z.B.: <i>m&aacute; d&#x2019;&oacute;l m&eacute; = wenn ich trank.</i>
<p>Die <b>autonome Form im Pr&auml;teritum</b> wird jedoch nie leniert. (Sollte hier <i>do</i> stehen, dann das Verb mit h-Vorsatz: <i>do h&oacute;ladh = man trank</i>, in manchen Dialekten steht h-Vorsatz auch ohne <i>do</i>)
<br>Fr&uuml;her generell und noch heute in manchen Dialekten wird die autonome Form auch in anderen Zeitformen (oft mit Ausnahme des Konditionals) nie leniert. Im Standard ist jedoch Lenition nach lenierenden Partikeln die Regel.

<p><div dir="rtl"><font size="-2"><a href="#oben" title="nach oben">suas</a></font></div>
<p><hr width="100%">

<h3><a NAME="synthetisch/analytisch"><font color="#009900">Synthetische und analytische Formen (foirmeacha t&aacute;ite agus scartha)</font></a></h3>

<p>Prinzipiell mu&szlig; man zwischen <b>synthetischen und analytischen Formen</b> der Konjugations<i>endungen</i> unterscheiden.

<p><b><font color="#CC0000">Synthetische Form (foirm th&aacute;ite)</font></b>: "Synthese" aus Verb und Personalpronomen in <i>einem</i> Wort (<i>t&aacute;ite</i> hei&szlig;t <i>verbunden.</i>)

<ul><li>Verb und Subjekt (Pronomen) sind in einem Wort verbunden.
<br>Synthese bedeutet nicht, da&szlig; es im eigtl. Sinne Verschmelzungen zweier W&ouml;rter sind, sondern nur, da&szlig; die Funktion verschmolzen ist.</li>
<li>Nach synthetischen Verbformen <b>darf</b> in der Regel <b>kein</b> Personalpronomen als Subjekt stehen.
<br>z.B.: <i>tuigim = ich verstehe</i>.
<br>&nbsp;&nbsp;&nbsp;&nbsp;&nbsp;&nbsp;&nbsp;&nbsp;<i>thuigfinn = ich w&uuml;rde verstehen</i>
<br>&nbsp;&nbsp;&nbsp;&nbsp;&nbsp;&nbsp;&nbsp;&nbsp;<i>thuigeas = ich verstand</i>
<br>&nbsp;&nbsp;&nbsp;&nbsp;&nbsp;&nbsp;&nbsp;&nbsp;<i>thuigeamar = wir verstanden</i></li>
<li>Das Anh&auml;ngen eines <a href="person.htm#emph">emphatischen Suffixes</a> ist m&ouml;glich:
<br>z.B: <i>tuigimse = ich(!) verstehe</i>
<br>&nbsp;&nbsp;&nbsp;&nbsp;&nbsp;&nbsp;&nbsp;&nbsp;<i>thuigeas-sa = ich (!) verstand</i>
<br>&nbsp;&nbsp;&nbsp;&nbsp;&nbsp;&nbsp;&nbsp;&nbsp;<i>thuigeamarna = wir(!) verstanden</i></li>
<li>Auch die endungslosen Imperativformen der 2. Person Singular sind synthetisch. Auch hier ist eine Betonung durch emphatische Suffixe (oder <i>f&eacute;in</i>) m&ouml;glich.
<br>z.B.: <i>D&eacute;ansa &eacute;! = Tu du es!</i>
<br>&nbsp;&nbsp;&nbsp;&nbsp;&nbsp;&nbsp;&nbsp;&nbsp;<i>D&eacute;an f&eacute;in &eacute;! = Tu es selbst!</i>
<br>&nbsp;&nbsp;&nbsp;&nbsp;&nbsp;&nbsp;&nbsp;&nbsp;<i>T&eacute;irese! = Geh du!</i>
<br>Es kann v.a. in Connacht und Ulster zur Betonung der Aufforderung aber auch ein nachgestelltes Subjektpronomen auftreten. Dies ist <i>thusa</i>.
<br>z.B.: <i>D&eacute;an thusa &eacute;! = Tu du es!</i>
<br>Es kann auch die analyt. Form mit Subjektpronomen verwendet werden (dann <i>tusa</i>):
<br>z.B.: <i>b&iacute;odh tusa &hellip; = sei du &hellip;</i> </li>
<li>Nach der 3. Pers. Plural kann ausnahmsweise ein Pronomen oder ein Substantiv stehen (womit diese Form also sowohl synthetisch als auch analytisch verwendet werden kann):
<br>z.B.: <i>tuigid = sie verstehen</i>
<br>&nbsp;&nbsp;&nbsp;&nbsp;&nbsp;&nbsp;&nbsp;&nbsp;<i>tuigid siad = sie verstehen</i>
<br>&nbsp;&nbsp;&nbsp;&nbsp;&nbsp;&nbsp;&nbsp;&nbsp;<i>tuigid na p&aacute;ist&iacute; = die Kinder verstehen  </i>
<br>&nbsp;&nbsp;&nbsp;&nbsp;&nbsp;&nbsp;&nbsp;&nbsp;<i>Chromadar na mn&aacute; ar ghol. = Die Frauen begannen zu weinen.</i>
<br>&nbsp;&nbsp;&nbsp;&nbsp;&nbsp;&nbsp;&nbsp;&nbsp;<i>mura n-aonta&iacute;d dh&aacute; Theach an Oireachtais = wenn die beiden H&auml;user des Parlaments nicht &uuml;bereinstimmen</i> (aus der ir. Verfassung)</li>
<li>Wenn mehrere Subjekte stehen, richtet sich das Verb nur nach dem ersten Subjekt.
<br>D.h. einer synthetischen Verbform kann ein weiteres Subjekt nachfolgen.
<br>z.B.: <i>Bh&iacute;os f&eacute;in agus Se&aacute;n ag caint le ch&eacute;ile. = Se&aacute;n und ich sprachen miteinander.</i> (w&ouml;rtl. "war-ich selbst und Se&aacute;n bei Sprechen &hellip;")</li>
</ul>
<b><font color="#CC0000">Analytische Form (foirm scartha)</font></b>: "allgemeine" Form, <i>unabh&auml;ngig</i> von der Person (<i>scartha</i> hei&szlig;t <i>getrennt</i>)

<ul><li>Verb und Subjekt sind in 2 W&ouml;rter getrennt.</li>
<li>Zus&auml;tzlich zu dieser&nbsp; Verbform <b>mu&szlig;</b>* also ein Subjekt (Personalpronomen oder Substantiv) stehen.
<br>z.B.: <i>tuigeann t&uacute; = du verstehst</i>
<br>&nbsp;&nbsp;&nbsp;&nbsp;&nbsp;&nbsp;&nbsp;&nbsp;<i>tuigeann an fear = der Mann versteht</i></li>
<li>Die analytischen Formen sind (schriftsprachlich) f&uuml;r alle Subjekte gleich.
<br>z.B. <i>tuigeann t&uacute;, tuigeann s&eacute;, tuigeann sibh, tuigeann Se&aacute;n, &hellip;</i>.
<br>In vielen Dialekten unterscheidet sich aber (in unterschiedl. Ausma&szlig;) die Aussprache einiger analytischer Endungen (insbes. <i>-idh, -adh, -igh</i>), abh&auml;ngig davon, ob ein Substantiv oder ein Pronomen als Subjekt folgt.
Diese unterschiedl. Formen werden auch als <i><b><font color="#CC0000">Allegro-</font></b></i> (folg. Pronomen) bzw. <i><b><font color="#CC0000">Pausa-Formen</font></b></i> (folg. Substantiv oder nichts) bezeichnet.
<br>z.B.: <i>D&#x2019;imigh s&eacute;. = Er ging.</i> [d&prime;im&prime;<b>&#601;</b> s&prime;e&#x02D0;]
<br>&nbsp;&nbsp;&nbsp;&nbsp;&nbsp;&nbsp;&nbsp;&nbsp;<i>D&#x2019;imigh Se&aacute;n. = Se&aacute;n ging.</i> [d&prime;im&prime;<b>i&#x02D0;</b> s&prime;a&#x02D0;n] (Ulster) oder [d&prime;im&prime;<b>ig&prime;</b> s&prime;a&#x02D0;n] (Munster).
<br>Zu den Unterschieden in der Aussprache im Einzelnen siehe: <a href="ortho.htm#endu">Aussprache von Endungen</a></li>
<li>Historisch waren analytische Verbendungen auf die 3. Person Singular beschr&auml;nkt, sie breiteten sich jedoch aus und werden heute in unterschiedlichem Ma&szlig;e in der 1., 2., 3.  Person Singular und Plural verwendet.</li>
<li>Im <b>direkten Relativsatz</b> (Pr&auml;sens, Futur) gibt es besondere analytische Formen mit s-Endung, die sog. <a href="#relativ">Relativformen</a>.
<br>z.B.: <i>C&eacute; a thuigeas sin? = Wer versteht das? An fear a thuigfeas sin = der Mann, der das verstehen wird.</i></li></ul>
<blockquote>*:  In einigen Situationen steht kein Subjekt, siehe <a href="satz2.htm#sublos">Subjektlosigkeit</a>, so insbes. in der <a href="satz2.htm#ellipse">Antwortellipse</a>, z.B. in <a href="satz2.htm#Antwort">Kurzantworten</a> (<i>An dtuigeann sibh? - Tuigeann. = Versteht ihr? - Ja.</i>)</blockquote>


<p>Es werden in manchen <b><font color="#CC0000">Dialekten</font></b> (bes. in Munster) h&auml;ufig <i>synthetische Formen</i> verwendet (siehe <a href="verbend.htm">"traditionelle Konjugation"</a>)
<br>In n&ouml;rdl. Dialekten sind hingegen h&auml;ufiger <i>analytische Formen</i> in Gebrauch.
<br><i>Synthetische Formen</i> sind dort oft in der Funktion auf <a href="echo.htm">Echoformen</a> in der Antwortellipse beschr&auml;nkt.

<p>Die <b><font color="#CC0000">Standard-Konjugation</font></b> besteht sowohl aus <i>analytischen</i> als auch aus <i>synthetischen</i> Formen.
<br>Die auf den Seiten <a href="typ1.htm">1. Konjugation</a> und <a href="typ2.htm">2. Konjugation</a> dargestellten Formen sind die Standardformen.

<p>In der urspr&uuml;nglichen Standard-Version waren nur wenige synthetische Formen erw&auml;hnt, galten dann aber obligatorisch (z.B. <i>tuigimid = wir verstehen</i>), obwohl in vielen Dialekten dort auch analytische Formen verwendet wurden (<i>tuigeann muid = wir verstehen</i>)
<br>Anderseits galten manche analytische Formen auch dann als obligatorisch, obwohl in den Dialekten noch synthetische Formen verwendet wurden (z.B. <i>thuigeas = ich verstand, tuigfead = ich werde verstehen</i>).

<p>In der aktuellen Neuformulierung des offiziellen Standards wurde dem regional stark schwankenden Gebrauch Rechnung getragen.
<br>In vielen F&auml;llen sind jetzt <b>wahlweise</b> <i>analytische</i> oder <i>synthetische</i> Formen m&ouml;glich.
<br>Hierzu wurden einige synthetische Formen wieder in den Standard aufgenommen. Sie orientieren sich an den historischen Formen (in den Dialekten hingegen variierende Formen m&ouml;glich)
<br>- 1. und 2. Person Singular Pr&auml;teritum: <i>thuigeas = ich verstand, thuigis = du verstandest</i>
<br>- 2. und 3. Person Plural Pr&auml;teritum: <i>thuigeabhair = ihr verstandet, thuigeadar = sie verstanden</i> (<i>-abhair</i> als Ausnahme abweichend vom histor. <i>-abhar</i>)
<br>- 1. Person Singular Futur:  <i>tuigfead = ich werde verstehen</i>
<br>Andererseits stehen einige bisher als obligatorisch geltende synthetische Formen jetzt wahlweise neben (nun auch m&ouml;glichen) synthetischen Formen:
<br>- au&szlig;er im Imperativ alle synthet. Formen der 1. Person Plural, z.B. <i>tuigimid = tuigeann muid = wir verstehen; thuigeamar = thuig muid = wir verstanden</i>
<br>- 3. Person Plural Konditional und Imperfekt:  <i>thuigfid&iacute;s = thuigfeadh siad = sie w&uuml;rden verstehen; thuigid&iacute;s = thuigeadh siad = sie verstanden</i>
<br>Einige synthetische Formen gelten weiterhin als obligatorisch:
<br>- 1. Person Singular Pr&auml;sens:  <i>tuigim = ich verstehe</i> (Ausnahmen: <i>t&aacute; m&eacute; = ich bin</i> im Standard und den Dialekten optional zu <i>t&aacute;im</i>, &auml;hnlich <i>deir m&eacute; = ich sage</i> und <i>deirim</i>)
<br>- 1. und 2. Person Singular Konditional und Imperfekt, z.B.: <i>thuigfinn = ich w&uuml;rde verstehen; thuigfe&aacute; = du w&uuml;rdest verstehen</i>
<br>- alle synthetischen Imperativformen, z.B. <i>tuigim = la&szlig; mich verstehen!; tuig = versteh!; tuigimis = la&szlig;t uns verstehen!; tuigig&iacute; = versteht!</i>
<br>Einige in den Dialekten (stets, wahlweise oder nur als Echoformen) verwendete synthetische Formen sind weiterhin jedoch <b>nicht</b> im Standard vertreten, insbes.:
<br>- 2. Person Singular Pr&auml;sens und Futur: <i>tuigir = du verstehst, tuigfir = du wirst verstehen</i>
<br>- 3. Person Plural Pr&auml;sens und Futur: <i>tuigid = sie verstehen; tuigfid = sie werden verstehen</i> (Ausnahme: <i>t&aacute;id = sie sind</i> ist im Standard optional, sogar die Variante <i>t&aacute;dar = sie sind</i>)

<p>Auch in der Dichtkunst wird gern auf <i>synthetische</i> Verbformen zur&uuml;ckgegriffen, wenn es Reim und Versma&szlig; erfordert.

<h4><a NAME="&Uuml;bersicht2"></a><b><font color="#CC0000">Die Synthetischen Formen (&Uuml;bersicht)</font></b></h4>

<p>(in der Tabelle <b><font color="#FF0000">rot</font></b> obligatorische Standard-Formen, in <b><font color="#990033">purpur</font></b> optionale Standard-Formen wahlweise zur synthetischen Form, <b>schwarz</b> Nichtstandard-Formen)

<p><b>1. Konjugation</b>
<table WIDTH="800" BGCOLOR="#FFFFCC" >
<tr ALIGN=CENTER BGCOLOR="#FFCC99">
<td ALIGN=CENTER><b>&nbsp;</b></td>
<td COLSPAN="4"><b>Indikativ</b></td>
<td ROWSPAN="2"><b>Konditional</b></td>
<td ROWSPAN="2"><b>Imperativ</b></td>
<td COLSPAN="2"><b>Konjunktiv</b></td>
</tr>
<tr BGCOLOR="#FFCC99">
<td>&nbsp;</td>
<td><b>Pr&auml;sens</b></td>
<td><b>Pr&auml;teritum</b></td>
<td><b>Imperfekt</b></td>
<td><b>Futur</b></td>
<td><b>Pr&auml;sens</b></td>
<td><b>Pr&auml;teritum</b></td>
</tr>
<tr>
<td>ich</td>
<td nowrap><font color="#FF0000">-<b>(a)im</b></font></td>
<td nowrap><b><font color="#990033">-(e)as</font></b></td>
<td nowrap><b><font color="#FF0000">-(e)ainn</font></b></td>
<td nowrap><b><font color="#990033">-f(e)ad</font></b></td>
<td nowrap><b><font color="#FF0000">-f(a)inn</font></b></td>
<td nowrap><b><font color="#FF0000">-(a)im</font></b></td>
<td nowrap><b><font color="#000000">-(e)ad</font></b></td>
<td nowrap><b><font color="#FF0000">-(a)inn</font></b></td>
</tr>
<tr>
<td>du</td>
<td nowrap><b><font color="#000000">-(a)ir</font></b></td>
<td nowrap><b><font color="#990033">-(a)is</font></b></td>
<td nowrap><b><font color="#FF0000">-t(e)&aacute;</font></b></td>
<td nowrap><b><font color="#000000">-f(a)ir</font></b></td>
<td nowrap><b><font color="#FF0000">-f(e)&aacute;</font></b></td>
<td nowrap><b><font color="#FF0000">-</font></b></td>
<td nowrap><b><font color="#000000">-(a)ir</font></b></td>
<td nowrap><b><font color="#FF0000">-t(e)&aacute;</font></b></td>
</tr>
<tr>
<td>wir</td>
<td nowrap><b><font color="#990033">-(a)imid</font></b></td>
<td nowrap><b><font color="#990033">-(e)amar</font></b></td>
<td nowrap><b><font color="#990033">-(a)imis</font></b></td>
<td nowrap><b><font color="#990033">-f(a)imid</font></b></td>
<td nowrap><b><font color="#990033">-f(a)imis</font></b></td>
<td nowrap><b><font color="#FF0000">-(a)imis</font></b></td>
<td nowrap><b><font color="#990033">-(a)imid</font></b></td>
<td nowrap><b><font color="#990033">-(a)imis</font></b></td>
</tr>
<tr>
<td>ihr</td>
<td nowrap>-</td>
<td nowrap><b><font color="#990033">-(e)abhair</font></b></td>
<td nowrap>-</td>
<td nowrap>-</td>
<td nowrap>-</td>
<td nowrap><b><font color="#FF0000">-(a)ig&iacute;</font></b></td>
<td nowrap>-</td>
<td nowrap>-</td>
</tr>
<tr>
<td>sie</td>
<td nowrap><b><font color="#000000">-(a)id</font></b></td>
<td nowrap><b><font color="#990033">-(e)adar</font></b></td>
<td nowrap><b><font color="#990033">-(a)id&iacute;s</font></b></td>
<td nowrap><b><font color="#000000">-f(a)id</font></b></td>
<td nowrap><b><font color="#990033">-f(a)id&iacute;s</font></b></td>
<td nowrap><b><font color="#FF0000">-(a)id&iacute;s</font></b></td>
<td nowrap><b><font color="#000000">-(a)id</font></b></td>
<td nowrap><b><font color="#990033">-(a)id&iacute;s</font></b></td>
</tr>
</table>

<p><b>2. Konjugation</b>

<table WIDTH="800" BGCOLOR="#FFFFCC" >
<tr ALIGN=CENTER BGCOLOR="#FFCC99">
<td ALIGN=CENTER><b>&nbsp;</b></td>
<td COLSPAN="4"><b>Indikativ</b></td>
<td ROWSPAN="2"><b>Konditional</b></td>
<td ROWSPAN="2"><b>Imperativ</b></td>
<td COLSPAN="2"><b>Konjunktiv</b></td>
</tr>
<tr BGCOLOR="#FFCC99">
<td>&nbsp;</td>
<td><b>Pr&auml;sens</b></td>
<td><b>Pr&auml;teritum</b></td>
<td><b>Imperfekt</b></td>
<td><b>Futur</b></td>
<td><b>Pr&auml;sens</b></td>
<td><b>Pr&auml;teritum</b></td>
</tr>
<tr>
<td>ich</td>
<td nowrap><font color="#FF0000">-<b>(a)&iacute;m</b></font></td>
<td nowrap><b><font color="#990033">-(a)&iacute;os</font></b></td>
<td nowrap><b><font color="#FF0000">-(a)&iacute;nn</font></b></td>
<td nowrap><b><font color="#990033">-&oacute;d</font></b>/<b><font color="#990033">-eod</font></b></td>
<td nowrap><b><font color="#FF0000">-&oacute;inn</font></b>/<b><font color="#FF0000">-eoinn</font></b></td>
<td nowrap><b><font color="#FF0000">-(a)&iacute;m</font></b></td>
<td nowrap><b><font color="#000000">-(a)&iacute;od</font></b></td>
<td nowrap><b><font color="#FF0000">-(a)&iacute;nn</font></b></td>
</tr>
<tr>
<td>du</td>
<td nowrap><b><font color="#000000">-(a)&iacute;r</font></b></td>
<td nowrap><b><font color="#990033">-(a)&iacute;s</font></b></td>
<td nowrap><b><font color="#FF0000">-(a)&iacute;te&aacute;</font></b></td>
<td nowrap><b><font color="#000000">-&oacute;ir</font></b>/<b><font color="#000000">-eoir</font></b></td>
<td nowrap><b><font color="#FF0000">-&oacute;f&aacute;</font></b>/<b><font color="#FF0000">-eof&aacute;</font></b></td>
<td nowrap><b><font color="#FF0000">-(a)igh</font></b></td>
<td nowrap><b><font color="#000000">-(a)&iacute;r</font></b></td>
<td nowrap><b><font color="#FF0000">-(a)&iacute;te&aacute;</font></b></td>
</tr>
<tr>
<td>wir</td>
<td nowrap><b><font color="#990033">-(a)&iacute;mid</font></b></td>
<td nowrap><b><font color="#990033">-(a)&iacute;omar</font></b></td>
<td nowrap><b><font color="#990033">-(a)&iacute;mis</font></b></td>
<td nowrap><b><font color="#990033">-&oacute;imid</font></b>/<b><font color="#990033">-eoimid</font></b></td>
<td nowrap><b><font color="#990033">-&oacute;imis</font></b>/<b><font color="#990033">-eoimis</font></b></td>
<td nowrap><b><font color="#FF0000">-(a)&iacute;mis</font></b></td>
<td nowrap><b><font color="#990033">-(a)&iacute;mid</font></b></td>
<td nowrap><b><font color="#990033">-(a)&iacute;mis</font></b></td>
</tr>
<tr>
<td>ihr</td>
<td nowrap>-</td>
<td nowrap><b><font color="#990033">-(a)&iacute;obhair</font></b></td>
<td nowrap>-</td>
<td nowrap>-</td>
<td nowrap>-</td>
<td nowrap><b><font color="#FF0000">-(a)&iacute;g&iacute;</font></b></td>
<td nowrap>-</td>
<td nowrap>-</td>
</tr>
<tr>
<td>sie</td>
<td nowrap><b><font color="#000000">-(a)&iacute;d</font></b></td>
<td nowrap><b><font color="#990033">-(a)&iacute;odar</font></b></td>
<td nowrap><b><font color="#990033">-(a)&iacute;d&iacute;s</font></b></td>
<td nowrap><b><font color="#000000">-&oacute;id</font></b>/<b><font color="#000000">-eoid</font></b></td>
<td nowrap><b><font color="#990033">-&oacute;id&iacute;s</font></b>/<b><font color="#990033">-eoid&iacute;s</font></b></td>
<td nowrap><b><font color="#FF0000">-(a)&iacute;d&iacute;s</font></b></td>
<td nowrap><b><font color="#000000">-(a)&iacute;d</font></b></td>
<td nowrap><b><font color="#990033">-(a)&iacute;d&iacute;s</font></b></td>
</tr>
</table>


<h4><a NAME="&Uuml;bersicht"></a><b><font color="#CC0000">Die Analytischen Formen (&Uuml;bersicht)</font></b></h4>

<p><b>1. Konjugation</b>

<table WIDTH="800" BGCOLOR="#FFFFCC" >
<tr ALIGN=CENTER BGCOLOR="#FFCC99">
<td ALIGN=CENTER><b>&nbsp;</b></td>
<td COLSPAN="4"><b>Indikativ</b></td>
<td ROWSPAN="2"><b>Konditional</b></td>
<td ROWSPAN="2"><b>Imperativ</b></td>
<td COLSPAN="2"><b>Konjunktiv</b></td>
</tr>

<tr BGCOLOR="#FFCC99">
<td>&nbsp;</td>
<td><b>Pr&auml;sens</b></td>
<td><b>Pr&auml;teritum</b></td>
<td><b>Imperfekt</b></td>
<td><b>Futur</b></td>
<td><b>Pr&auml;sens</b></td>
<td><b>Pr&auml;teritum</b></td>
</tr>

<tr>
<td nowrap>&nbsp;</td>
<td nowrap><font color="#FF0000">-<b>(e)ann</b></font></td>
<td nowrap><b><font color="#FF0000">-</font></b></td>
<td nowrap><b><font color="#FF0000">-(e)adh</font></b></td>
<td nowrap><b><font color="#FF0000">-f(a)idh</font></b></td>
<td nowrap><b><font color="#FF0000">-f(e)adh</font></b></td>
<td nowrap><b><font color="#FF0000">-(e)adh</font></b></td>
<td nowrap><b><font color="#FF0000">-a</font></b>/<b><font color="#FF0000">-e</font></b></td>
<td nowrap><b><font color="#FF0000">-(e)adh</font></b></td>
</tr>

<tr>
<td nowrap>rel.</td>
<td nowrap><b><font color="#990033">-(e)as</font></b></td>
<td nowrap><b><font color="#FF0000">-</font></b></td>
<td nowrap><b><font color="#FF0000">-(e)adh</font></b></td>
<td nowrap><b><font color="#990033">-f(e)as</font></b></td>
<td nowrap><b><font color="#FF0000">-f(e)adh</font></b></td>
<td nowrap>&nbsp;</td>
<td nowrap>&nbsp;</td>
<td nowrap>&nbsp;</td>
</tr>

</table>

<p><b>2. Konjugation</b>

<table WIDTH="800" BGCOLOR="#FFFFCC" >
<tr ALIGN=CENTER BGCOLOR="#FFCC99">
<td ALIGN=CENTER><b>&nbsp;</b></td>
<td COLSPAN="4"><b>Indikativ</b></td>
<td ROWSPAN="2"><b>Konditional</b></td>
<td ROWSPAN="2"><b>Imperativ</b></td>
<td COLSPAN="2"><b>Konjunktiv</b></td>
</tr>

<tr BGCOLOR="#FFCC99">
<td>&nbsp;</td>
<td><b>Pr&auml;sens</b></td>
<td><b>Pr&auml;teritum</b></td>
<td><b>Imperfekt</b></td>
<td><b>Futur</b></td>
<td><b>Pr&auml;sens</b></td>
<td><b>Pr&auml;teritum</b></td>
</tr>

<tr>
<td nowrap>&nbsp;</td>
<td nowrap><b><font color="#FF0000">-(a)&iacute;onn</font></b></td>
<td nowrap><b><font color="#FF0000">-(a)igh</font></b></td>
<td nowrap><b><font color="#FF0000">-(a)&iacute;odh</font></b></td>
<td nowrap><b><font color="#FF0000">-&oacute;idh</font></b>/<b><font color="#FF0000">-eoidh</font></b></td>
<td nowrap><b><font color="#FF0000">-&oacute;dh</font></b>/<b><font color="#FF0000">-eodh</font></b></td>
<td nowrap><b><font color="#FF0000">-(a)&iacute;odh</font></b></td>
<td nowrap><b><font color="#FF0000">-(a)&iacute;</font></b></td>
<td nowrap><b><font color="#FF0000">-(a)&iacute;odh</font></b></td>
</tr>

<tr>
<td nowrap>rel.</td>
<td nowrap><b><font color="#990033">-(a)&iacute;os</font></b></td>
<td nowrap><b><font color="#FF0000">-(a)igh</font></b></td>
<td nowrap><b><font color="#FF0000">-(a)&iacute;odh</font></b></td>
<td nowrap><b><font color="#990033">-&oacute;s</font></b>/<b><font color="#990033">-eos</font></b></td>
<td nowrap><b><font color="#FF0000">-&oacute;dh</font></b>/<b><font color="#FF0000">-eodh</font></b></td>
<td nowrap>&nbsp;</td>
<td nowrap>&nbsp;</td>
<td nowrap>&nbsp;</td>
</tr>

</table>

<p><div dir="rtl"><font size="-2"><a href="#oben" title="nach oben">suas</a></font></div>
<p><hr width="100%">

<h3><a NAME="relativ"><font color="#009900">Die Relativform (an fhoirm choibhneasta)</font></a></h3>

<p>Relativformen sind analytische Verbendungen in den Zeitformen Pr&auml;sens, habituelles Pr&auml;sens und Futur in positiven, <a href="satz4.htm#Direkter Relativsatz">direkten Relativs&auml;tzen</a>. Gemeinsam ist ihnen die s-Endung (<i>-as/-eas</i> bzw. <i>-fas/-feas</i>)

<p>
<table bgcolor="FFFFCC">
<tr ALIGN=CENTER BGCOLOR="#FFCC99">
<td COLSPAN="2" rowspan="2">&nbsp;</td>
<td colspan="2">&nbsp;<b>Pr&auml;sens</b>&nbsp;</td>
<td colspan="2">&nbsp;<b>Futur</b>&nbsp;</td></tr>
<tr ALIGN=CENTER BGCOLOR="#FFCC99">
<td>&nbsp;<b>Standard</b>&nbsp;</td>
<td>&nbsp;<b>Conamara</b>&nbsp;</td>
<td>&nbsp;<b>Standard</b>&nbsp;</td>
<td>&nbsp;<b>Ulster</b>&nbsp;</td></tr>
<tr><td ROWSPAN="2">1. Konjug.</td>
<td nowrap>breiter Auslaut</td>
<td><b><font color="#FF0000">-as</font></b></td>
<td><b><font color="#FF0000">-anns</font></b></td>
<td><b><font color="#FF0000">-fas</font></b></td>
<td><b><font color="#FF0000">-fas</font></b></td></tr>
<tr><td nowrap>schlanker Auslaut</td>
<td><b><font color="#FF0000">-eas</font></b></td>
<td><b><font color="#FF0000">-eanns</font></b></td>
<td><b><font color="#FF0000">-feas</font></b></td>
<td><b><font color="#FF0000">-feas</font></b></td></tr>
<tr><td ROWSPAN="2">2. Konjug.</td>
<td nowrap>breiter Auslaut</td>
<td><b><font color="#FF0000">-a&iacute;os</font></b></td>
<td><b><font color="#FF0000">-a&iacute;onns</font></b></td>
<td><b><font color="#FF0000">-&oacute;s</font></b></td>
<td><b><font color="#FF0000">-&oacute;chas</font></b></td></tr>
<tr><td nowrap>schlanker Auslaut</td>
<td><b><font color="#FF0000">-&iacute;os</font></b></td>
<td><b><font color="#FF0000">-&iacute;onns</font></b></td>
<td><b><font color="#FF0000">-eos</font></b></td>
<td><b><font color="#FF0000">-eochas</font></b></td></tr>
</table>

<p>Im Pr&auml;sens gilt die Form <b>-as/-eas </b>als traditionelle Standard-Form, die auch noch immer dort verwendet werden, wo keine spezifische Dialektform auftritt.
<br>In <i><b>Conamara</b></i> verschmolz die Endung -as/-eas mit -ann/-eann zu <b>-anns/-eanns</b>.
<br>In <i><b>Ulster</b></i> (und <b><i>Mayo</i></b>) werden im Pr&auml;sens sowohl die Formen mit <b>-as/-eas</b> als auch mit <b>-anns/-eanns</b> verwendet.

<p>In den Dialekten von <i><b>Connacht</b></i> und <i><b>Ulster</b></i> ist die Relativform weitverbreitet.
<br>In <i><b>Munster</b></i> werden indes keine Relativformen verwendet. Sie werden durch normale Pr&auml;sens-/Futur-Verbformen ersetzt.
<br>Im aktuellen <i><b>offiziellen Standard</b></i> ist die Relativform optional. (In der &auml;lteren Fassung des Standards war sie nicht vorgesehen.)
<br>Es gibt eine Ausnahme, in der ihre Benutzung im offiz. Standard vorgeschrieben ist. Dies ist das Verb "lean = folgen" im Pr&auml;sens (<b>a leanas</b>), z.B.: <i>an t-alt a leanas = der Artikel, der folgt</i>.
<br>Weiter treten auch im Standard stets die Form <i>at&aacute;</i> des Verbs b&iacute; und die Relativformen der Kopula auf.

<p>Eingesetzt werden sie:
<ul><li> wenn das Bezugswort <b><font color="CC0000">Subjekt</font></b> des Relativsatzes ist<!-- (3. Person Sing./Plur., <u>nicht</u> in der 1. und 2. Person)-->, z.B.:
<br><i>an fear a ghlanas/ghlananns an carr = der Mann, der das Auto reinigt</i> (Pr&auml;sens)
<br><i>an fear a cheanna&iacute;os/cheanna&iacute;onns an carr = der Mann, der das Auto kauft</i> (Pr&auml;sens)
<br><i>an fear a ghlanfas an carr = der Mann, der das Auto reinigen wird</i> (Futur)
<br><i>an fear a cheann&oacute;s an carr = der Mann, der das Auto kaufen wird</i> (Futur)</li>
<li>wenn das Bezugswort <b><font color="CC0000">Objekt</font></b> eines gew&ouml;hnlichen attributiven Relativsatzes ist (2., 3. Person Sing., <u>nicht</u> 1. Person) z.B.:
<br><i>an charr a ghlanas/ghlananns t&uacute; = das Auto, das du reinigst</i>
<br>aber: <i>an charr a ghlanaim = das Auto, das ich reinige</i></li>
<li>in temporalen Relativs&auml;tzen nach <b><font color="CC0000">nuair</font></b> (alle Personen), auch nach <b><font color="CC0000">sul</font></b> (wenn mit dir. Relativpartikel, aber auch nach <b><font color="CC0000">sul m&aacute;</font></b>) z.B.:
<br><i>nuair a bheas siad r&eacute;idh = wenn sie fertig sein werden</i>
<br><i>sul a thiocfas sibh ar ais ar&iacute;s = bevor ihr wieder zur&uuml;ckkehren werdet</i></li>
<li>in komparativen Relativs&auml;tzen nach <b><font color="CC0000">agus</font></b> (alle Personen) z.B.:
<br><i>N&iacute; bh&iacute;onn S&eacute;amas chomh maith agus a bh&iacute;os Tom&aacute;s. = S&eacute;amas ist nicht so gut wie Tom&aacute;s ist.</i></li>
<li>in komparativen Relativs&auml;tzen nach <b><font color="CC0000">mar</font></b> (alle Personen) z.B.:
<br><i>Cad &eacute; mar a thiocfas feabhas ar a gcuid Gaeilge? = wie wird sich ihr Irisch verbessern?</i> (w&ouml;rtl.: <i>... wie kommt Verbesserung ...</i>)
<br><i>mar a bheas cho&iacute;che = wie es immer sein wird</i></li>
<li>in temporalen Teils&auml;tzen nach <b><font color="CC0000">&oacute;</font></b> (alle Personen), hier jedoch stets ohne (sichtbare) Relativpartikel (und somit <i>t&aacute;</i> statt <i>at&aacute;</i>, <i>ba</i> statt <i>ab</i>), z.B.:
<br><i>&oacute; bheas siad r&aacute;ithe d&#x2019;aois = nachdem sie ein viertel Jahr alt werden</i> (w&ouml;rtl. "seit werden-sein sie Quartal von Alter")
<br><i>N&iacute; rud faoi r&uacute;n &eacute; &oacute; chloiseas tri&uacute;r &eacute;. = Es ist kein Geheimnis mehr, sobald es 3 Personen h&ouml;ren.</i></li></ul>

<p>Auch wenn die Relativform nicht verwendet wird oder nicht verwendet werden kann, so wird doch stets die 3. Pers. Singular des Verbs verwendet (auch in anderen Zeitformen), wenn das Bezugswort <b>Subjekt</b> des Relativsatzes ist.

<p>Im Falle von <b>Spalts&auml;tzen</b> (tw. auch Sperrs&auml;tzen) ist der Relativsatz bezugwortlos (ein eigtl. Bezugswort, ob Subjekt oder Objekt, wird ausgelassen) und steht daher immer in der 3. Person und (je nach Dialekt) im Pr&auml;sens/Futur in der Relativform
<br>&nbsp; <i>Is mise a chreidea(nn)s/chreideann do sc&eacute;al. = Ich glaube deine Geschichte.</i> (Ich bin es, der deine Geschichte glaubt.)
<br>&nbsp; <i>Is mise a scr&iacute;obha(nn)s/scr&iacute;obhann litir. = Ich bin&#x2019;s, der einen Brief schreibt.</i> (<u>nicht:</u> <i>*is mise a scr&iacute;obhaim ...</i>)
<br>&nbsp; <i>Is &eacute; an charr a ghlana(nn)s/ghlanann sibh. = Das Auto reinigt ihr.</i>
<br>&nbsp; <i>Is tusa a scr&iacute;obhadh litir. = Du bist&#x2019;s, der gew&ouml;hnlich einen Brief schrieb.</i> (<u>nicht:</u> <i>*is tusa a scr&iacute;obhth&aacute; ...</i>)
<br>&nbsp; <i>Is &eacute; an fear a scr&iacute;obhas/scr&iacute;obhanns/scr&iacute;obhann litir. = Der Mann ist&#x2019;s, der einen Brief schreibt.</i>
<br>&nbsp; <i>Is sinne a scr&iacute;obhfaidh litir. = Wir sind&#x2019;s, die einen Brief schreiben werden.</i>  (<u>nicht:</u> <i>*is sinne a scr&iacute;obhaimid ...</i>)
<br>&nbsp; <i>Is iad a scr&iacute;obhfas/scr&iacute;obhfaidh litir. = Sie sind&#x2019;s, die einen Brief schreiben werden.</i>
<br>Dies gilt auch f&uuml;r Fragen in Spaltsatzform:
<br>&nbsp; <i>C&eacute;ard a dh&eacute;anas/dh&eacute;ananns t&uacute;? = Was tust du?</i>
<br>&nbsp; <i>An tae n&oacute; caife a &oacute;lfas tusa? = Wirst(willst) du Tee oder Kaffee trinken?</i>
<br>&nbsp; <i>An &eacute; sin a cheapas/cheapanns siad? = Das ist es, was sie denken?</i>

<p>Andere (synthetische) Verbendungen k&ouml;nnen nur auftreten, wenn das Bezugswort <b>Objekt</b> ist.
<br><i>&nbsp; an litir a scr&iacute;obhaim = der Brief, den ich schreibe,
<br>&nbsp; an litir a scr&iacute;obhaimid = der Brief, den wir schreiben,
<br>&nbsp; an litir a scr&iacute;obhth&aacute; = der Brief, den du gew&ouml;hnlich schriebst,
<br>&nbsp; an litir a scr&iacute;obhfaimid = der Brief, den wir schreiben werden, etc.</i>)

<p>Unabh. von oben genannten Einschr&auml;nkungen treten folgende Relativformen stets in direkten Relativs&auml;tzen auf:
<br>Die Relativform im Pr&auml;sens  des unregelm&auml;&szlig;igen Verbs <a href="bi.htm">b&iacute;</a> = sein ist <b><font color="FF0000">at&aacute;</font></b>.
<br>&Auml;hnlich auch die alte Schreibung <b><font color="FF0000">adeir, ad&uacute;irt</font></b> (heute <i>a deir, a d&uacute;irt</i> geschrieben) der Relativform des Verbs <a href="abair.htm">abair</a> = sagen.
<br>Die Relativform der Kopula ist <b><font color="FF0000">is</font></b> im Pr&auml;sens bzw. <b><font color="FF0000">ba</font></b> (vor Konsonant), <b><font color="FF0000">ab</font></b> (vor Vokal und fh) im Pr&auml;teritum

<p><div dir="rtl"><font size="-2"><a href="#oben" title="nach oben">suas</a></font></div>
<p><hr width="100%">

<h3><a NAME="spleach"><font color="#009900">die abh&auml;ngigen und unabh&auml;ngigen Formen (na foirmeacha spl&eacute;acha agus neamhspl&eacute;acha)</font></a></h3>

<p>Traditionell werden bei irischen Verben abh&auml;ngige und unabh&auml;ngige Formen unterschieden, je nach Umgebung, in der es auftritt. Heute sind (zumindest bei regelm&auml;&szlig;igen Verben) die Unterschiede weitgehend verschwunden, bei einigen unregelm&auml;&szlig;igen Verben bestehen zwischen beiden Formen jedoch noch deutliche Unterschiede.

<p><b><font color="#CC0000">die abh&auml;ngigen Formen (na foirmeacha sple&aacute;cha)</font></b>
<br>Abh&auml;ngige Formen treten nach folgenden <a href="part.htm">Verbalpartikeln</a> bzw. <a href="conaisc.htm">Konjunktionen</a> auf:
<br><b>an, n&iacute;, nach, n&aacute;, go, a</b> [indir. Relativpartikel], <b>sula, mura, ach a, d&aacute;, c&aacute;</b>
<br>Alle diese Partikel l&ouml;sen Eklipse aus, mit Ausnahme von <b>n&iacute;</b> (Lenition) und <b>n&aacute;</b> (weder Lenition noch Eklipse).
<br>Im Pr&auml;teritum treten Formen dieser Partikel mit <b>-r</b> auf (<b>ar, n&iacute;or, n&aacute;r, gur, ar, sular, murar, ach ar, c&aacute;r</b>), die stets Lenition ausl&ouml;sen.

<p><b><font color="#CC0000">die unabh&auml;ngigen / absoluten Formen (na foirmeacha neamhsple&aacute;cha)</font></b>
<br>Absolute Formen des Verbs werden in allen anderen F&auml;llen benutzt,
<br>also auch nach der Verbalpartikel <b>a</b> [dir. Relativpartikel] und der Konjunktion <b>m&aacute;</b> (auch nach der Konjunktion mar = weil, &oacute;ir = weil u.a.)
<p>Lediglich bei 5 der <a href="#unregelm&auml;&szlig;ig">unregelm&auml;&szlig;igen Verben</a> unterscheiden sich abh&auml;ngige Formen von absoluten Formen in einigen Zeitformen deutlich (z.B. das Verb b&iacute;: <i>bh&iacute; m&eacute; = ich war, n&iacute; raibh m&eacute; = ich war nicht</i>)
<br>Bei regelm&auml;&szlig;igen Verben gibt es hingegen keine Unterschiede mehr in der Verbform, lediglich die <a href="#relativ">Relativform</a> tritt nur als unabh&auml;ngige Verbform auf, die Verbalpartikel <b>do</b> tritt nur bei den unabh&auml;ngigen Formen auf (im Pr&auml;teritum, Imperfekt und Konditional; und dort meist nur vor Vokal als <b>d&#x2019;</b>)

<p>Beispiele (regelm&auml;&szlig;iges Verb <i>&oacute;l = trinken</i>, unregelm&auml;&szlig;iges Verb <i>b&iacute; = sein</i>):

<p><table BGCOLOR="#FFFFCC">
<tr BGCOLOR="#FFCC99">
<td><b>absolut</b></td><td><b>abh&auml;ngig</b></td></tr>
<tr><td nowrap>&oacute;laim = ich trinke
<br>an fuisce <b>a</b> &oacute;la(nn)s an fear = der Whiskey, den der Mann trinkt &nbsp;&nbsp;
<br><b>d&#x2019;</b>&oacute;l m&eacute; = ich trank
<br>an fuisce <b>a d&#x2019;</b>&oacute;l an fear = der Whiskey, den der Mann trank
<br><b>m&aacute; d&#x2019;</b>&oacute;l m&eacute; = wenn ich trank</td>
<td nowrap><b>n&iacute;</b> &oacute;laim = ich trinke nicht
<br>an teach <b>a</b> n-&oacute;lann s&eacute; ann = das Haus, in dem er trinkt
<br><b>n&iacute;or</b> &oacute;l m&eacute; = ich trank nicht
<br>an teach <b>ar</b> &oacute;l s&eacute; ann = das Haus, in dem er trank
<br><b>d&aacute;</b> n-&oacute;lfainn = wenn ich trinken w&uuml;rde</td></tr>
<tr><td>&nbsp;</td><td>&nbsp;</td></tr>
<tr><td nowrap>t&aacute; s&eacute; ann = er ist da
<br>an fear <b>a</b>t&aacute; ann = der Mann, der da ist &nbsp;&nbsp;
<br>(<b>do</b>) bh&iacute; s&eacute; ann = er war da
<br>an fear <b>a</b> bh&iacute; ann = der Mann, der da war
<br><b>m&aacute;</b> bh&iacute; s&eacute; ann = wenn er da war</td>
<td nowrap><b>n&iacute;</b>l (&lt; <b>n&iacute;</b> fhuil) s&eacute; ann = er ist nicht da
<br>an teach <b>a</b> bhfuil s&eacute; ann = das Haus, in dem er ist
<br><b>n&iacute;</b> raibh s&eacute; ann = er war nicht da
<br>an teach <b>a</b> raibh s&eacute; ann = das Haus, in dem er war
<br><b>d&aacute;</b> mbeadh s&eacute; ann = wenn er da w&auml;re</td></tr>
</table>

<p><font size="-1">
Im <i>Klassischen Irisch</i> unterschieden sich auch bei regelm&auml;&szlig;igen Verben abh&auml;ngige und unabh&auml;ngige Formen.
<br>So wurde im Pr&auml;sens in der 3. Person unabh&auml;ngig die Endung <i>-(a)idh</i> verwendet (dir. relativ <i>-(e)as</i>), als abh&auml;ngige Form hingegen eine endungslose Form oder (das heute verallgemeinerte) <i>-(e)ann</i>.
</font>

<p><div dir="rtl"><font size="-2"><a href="#oben" title="nach oben">suas</a></font></div>
<p><hr width="100%">

<h3><a NAME="saorbhriathar"><font color="#009900">Die autonome Form (an saorbhriathar)</font></a></h3>

<p>Synonym: <i>impersonale Form, unpers&ouml;nliche Form</i>, irisch auch <i>an briathar saor</i>

<p>Die autonome Form ist typisch f&uuml;r alle inselkeltischen Sprachen.
<br>Es ist eine konjugierte Verbform mit einer Konjugationsendung, die sich jedoch nicht auf die 1., 2. oder 3. Person bezieht,
sondern auf eine <i>unbestimmte</i> Person.
<br>Vergleichbar ist sie der "4. Person" im Finnischen oder deutschen Verbformen mit dem Pronomen "man" als Subjekt.

<p>Bez&uuml;glich der handelnden Person ist sie somit v&ouml;llig unbestimmt ("autonom" bzw. <i>saor</i> = "frei")
<br>Ein Handelnder ist aus Sicht des Sprechers entweder unbekannt, unwichtig oder soll bewu&szlig;t (noch) nicht genannt werden, oft auch im Sinne einer Verallgemeinerung.
<br>Die autonome Form kann sich auf Handelnde im Singular oder Plural beziehen. Anders als deutsches "man" beschr&auml;nkt sie sich nicht auf Menschen oder Lebewesen als m&ouml;gliche Handelnde.
<p>Die Form wird gelegtl. auch verwendet, wenn der Handelnde offensichtlich ist und darum nicht genannt werden braucht, aber auch wenn man selbst oder der Zuh&ouml;rer offensichtlich der Handelnde ist, kann die autonome Form Verwendung finden,
<br>z.B.: <i>T&aacute;thar go maith. = Es geht (mir/uns) gut.</i> (w&ouml;rtl. "Man-ist wohl"; &auml;hnl. im Deutschen: "Man kann nicht klagen", gemeint ist: "Ich kann nicht klagen")
<br>(Oft fragt man nach der Gesundheit aber auch mittels: <i>Conas at&aacute;thar agat? = Wie geht es dir?</i>, d.h. die autonome Form bezieht sich auf das Befinden, w&auml;hrend <i>agat</i> die Zuordnung zur gemeinten Person klar formuliert.)

<p>Zum Teil ist aber auch ein Handelnder nicht nur ungenannt, sondern unwahrscheinlich oder v&ouml;llig unm&ouml;glich, und die autonome Form bezieht sich auf zuf&auml;llige oder schicksalhafte Ereignisse,
<br>z.B.: <i>Baineadh tuisle as. = Er stolperte.</i> (w&ouml;rtl. "Zog-man Stolpern aus-ihm")
<br>&nbsp;&nbsp;&nbsp;&nbsp;&nbsp;&nbsp;&nbsp; <i>B&aacute;itheadh anuraidh &eacute;. = Er ertrank letztes Jahr.</i> (w&ouml;rtl. "Ertr&auml;nkte-man letztes-Jahr ihn" - Ein Verbrechen ist hier nicht gemeint, eher ein Unfall.)

<p><font color="#CC0000"><b>&Uuml;bersetzung</b></font>
<p>Ins Deutsche <b>&uuml;bersetzt</b> man die autonome Form am besten entweder:
<br>&nbsp;&nbsp;&nbsp; - mit dem unpers&ouml;nlichen Pronomen <b>"man"</b>,
<br>&nbsp;&nbsp;&nbsp;&nbsp;&nbsp;&nbsp; z.B.: <i>Tuigtear &eacute;. = Man versteht ihn.</i>
<br>&nbsp;&nbsp;&nbsp; - (weniger gut) mit einer Passivkonstruktion,
<br>&nbsp;&nbsp;&nbsp;&nbsp;&nbsp;&nbsp; z.B.: <i>Tuigtear &eacute;. = Er wird verstanden.</i>
<br>&nbsp;&nbsp;&nbsp; - gelegentlich, z.B. wenn die handelnde Person rasch aufgekl&auml;rt wird, ist auch eine &Uuml;bersetzung als "jemand" sinnvoll,
<br>&nbsp;&nbsp;&nbsp;&nbsp;&nbsp;&nbsp; z.B.: <i>Leagadh l&aacute;mh ar a gualainn. Micil, a fear, a bh&iacute; taobh thiar di. = Jemand legte eine Hand auf ihre Schulter. M., ihr Mann, war hinter ihr.</i>
<br>&nbsp;&nbsp;&nbsp; - wenn ein Handelnder nicht m&ouml;glich ist, ist eine Aktiv&uuml;bersetzung sinnvoll,
<br>&nbsp;&nbsp;&nbsp;&nbsp;&nbsp;&nbsp; z.B.: <i>Caitheadh den rothar &eacute;. = Er fiel vom Rad.</i> (Er wurde vom Rad geworfen.)

<p>Der Herkunft nach ist die autonome Form tats&auml;chlich ein Passiv, vgl. den zu <i>-tear</i> urverwandten latein. Passiv auf -<i>tur</i>: <i>Amatur. = Er wird geliebt.</i>.
<br>Jedoch ist die unpers&ouml;nliche &Uuml;bersetzung mit "man" im heutigen Irisch sinnvoller, da es auch von intransitiven Verben gebildet wird (z.B.: <i>tagtar = man kommt, t&aacute;thar = man ist</i>) und selbst bei transitiven Verben im selben Satz kein Handelnder festgelegt werden kann.
<br>Eine passivische &Uuml;bersetzung (z.B.: <i>Bristear &eacute; = Es wird zerbrochen</i>) k&ouml;nnte die berechtigte Frage aufwerfen "<i>Von wem</i> wird es zerbrochen?".
<br>Eine Form wie: "Es wird <i>von ihm</i> zerbrochen" ist mit der autonomen Form (im heutigen Irisch) aber nicht &uuml;blich.<a name="fnverweis2">[</a> <a href="#fn2">2</a> ]

<p>Eine Betrachtung als Passiv ist auch deshalb problematisch, da Personalpronomen danach in der Objektform und nicht in der Subjektform auftreten:
<br>z.B.: <i>Glantar &eacute;. =  Man reinigt ihn.</i> (nicht: *<i>Glantar s&eacute;</i>).
<br>F&uuml;r einen echten Passiv w&uuml;rde man die Subjektform jedoch erwarten (vgl. dt.: <i>Er wird gereinigt.</i>)
<br>Das Personalpronomen f&auml;llt, wie f&uuml;r Objektpronomen &uuml;blich, an das Ende des Satzes.
<br>z.B.: <i>Glantar anois anseo &eacute;. = Man reinigt ihn jetzt hier.</i>
<p>Es kann im gesamten Satz (und Folges&auml;tzen) kein Pronomen geben, das sich auf das "Subjekt" der autonomen Form zur&uuml;ckbezieht, da ein Subjekt/Handelnder ja nicht vorhanden ist. <a name="fnverweis2b">[</a> <a href="#fn2b">2b</a> ]
<br>D.h., es ist keine reflexive Form m&ouml;glich (im Deutschen: <i>Man reinigt sich selbst.</i>), weil dies ein Pronomen <i>&eacute;/&iacute;/iad f&eacute;in</i> erfordern w&uuml;rde, das sich auf ein Subjekt/Handelnden r&uuml;ckbezieht.
<br>Das (nicht r&uuml;ckbez&uuml;gl. und zur Person unbestimmte) reziproke Pronomen <i>a ch&eacute;ile</i> ist indes m&ouml;glich,
<br>z.B.: <i>Glantar a ch&eacute;ile. = Man reinigt einander.</i>

<p>Deutsche Nebenbedeutungen von "man" als allgemeine Vorschrift sind mit der irischen autonomen Form nicht gemeint.
<br>D.h., ein Satz wie: "Man tut sowas nicht!" kann nicht mit der autonomen Form wiedergegeben werden.
<br>z.B.: <i>N&iacute; dh&eacute;antar &eacute;. = Man tut es nicht.</i> (&hellip; aber es ist nicht verboten, es dennoch zu tun)
<br>Die autonome Form kann h&ouml;chstens einen allgemeinen Usus beschreiben, ohne diesen zur Vorschrift zu erheben.
<br>z.B.: <i>"An t-&#x2019;r&aacute;n" adeirtear anseo. = "An t-&#x2019;r&aacute;n" sagt man hier.</i> (&hellip; und nicht <i>an t-ar&aacute;n = das Brot</i>, wie im W&ouml;rterbuch).
<br>Im Imperativ tritt allerdings oft die autonome Form auf. Die Bedeutung als Vorschrift ergibt sich jedoch durch den Modus Imperativ, nicht durch die autonome Form. Diese dr&uuml;ckt nur aus, da&szlig; der Befehl f&uuml;r jeden ungeachtet der Person gilt, der ihn h&ouml;rt oder liest.
Auch das Verb caithfidh (m&uuml;ssen) kann in der autonomen Form auftreten, um die Allgemeing&uuml;ltigkeit der Vorschrift auszudr&uuml;cken.
<br>z.B.: <i>N&aacute; caitear tobac! = Nicht rauchen!</i>
<br>&nbsp;&nbsp;&nbsp;&nbsp;&nbsp;&nbsp;&nbsp;<i>Caithfear &eacute; a dh&eacute;anamh. = Man mu&szlig; es tun.</i>

<p><font color="#CC0000"><b>Lenition der autonomen Form</b></font>
<ul><li>Die Pr&auml;teritumformen werden (au&szlig;er im Osten Munsters) nie leniert (z.B. <i>(do) cuireadh = man legte</i>).
<br>Die Pr&auml;teritum-Partikel do w&uuml;rde vor vokalisch beginnenden Verben einen h-Vorsatz ausl&ouml;sen (<i>do h&oacute;ladh = man trank</i>), dieser h-Vorsatz steht in Connamara oft auch bei weggelassenem do (<i>h&oacute;ladh = man trank</i>).</li>
<li>In anderen Zeitformen (au&szlig;er Konditional) wurde fr&uuml;her auch nicht leniert, heute ist jedoch (au&szlig;er in Dingle) Lenition &uuml;blich geworden (<i>n&iacute; chuirtear = man legt nicht</i>).
<br>Vor <i>vokalisch</i> beginnenden Formen tritt jedoch nach sonst Lenition ausl&ouml;senden Patrtikeln ein h-Vorsatz (au&szlig;er im Konditional) auf (<i>n&iacute; h&oacute;ltar = man trinkt nicht, bainne a h&oacute;ltar = die Milch, die man trinkt</i>).</li>
<li>Konditionalformen sind meist leniert.</li></ul>

<p><font color="#CC0000"><b>Zeitformen</b></font>
<p>Eine autonome Form gibt es in allen einfachen Zeitformen mit unten genannten Endungen, aber auch in zusammengesetzten Zeitformen, in welchen das Verb b&iacute; in der autonomen Form auftritt:
<br>In der Verlaufsform ist sie recht h&auml;ufig.
<br>z.B.: <i>T&aacute;thar ag feitheamh leat. = Man wartet auf dich. / Du wirst erwartet.</i>
<br>&nbsp;&nbsp;&nbsp;&nbsp;&nbsp;&nbsp;&nbsp;<i>Nach deas an sc&eacute;al at&aacute;thar ag iarraidh orainn a chreidi&uacute;int? = Ist die Geschichte nicht nett, die man uns glauben machen will?</i>
<br>Auch im Perfekt mit tar &eacute;is/i ndiaidh oder in prospektiven Formen kommt sie vor.
<br>z.B.: <i>Bh&iacute;othas i ndiaidh airgead a bhaili&uacute;. = Man hatte Geld eingesammelt.</i>
<br>&nbsp;&nbsp;&nbsp;&nbsp;&nbsp;&nbsp;&nbsp;&nbsp;<i>T&aacute;thar le hoideachas na t&iacute;re seo a ghael&uacute; &oacute; bhun go barr. = Man hat vor, die Bildung dieses Landes zu g&auml;lisieren von der Basis bis zur Spitze.</i>
<br>Im Perfekt/Passiv mit dem Verbaladjektiv ist sie m&ouml;glich, aber wohl eher selten. In dieser Form wird der Erleidende nicht genannt, auch der Handelnde (sofern nicht durch <i>ag</i> spezifiziert)  bleibt ungenannt.
<br>z.B.: <i>T&aacute;thar bainte de. = Man ist davon entfernt worden.</i>
<br>&nbsp;&nbsp;&nbsp;&nbsp;&nbsp;&nbsp;&nbsp;&nbsp;<i>T&aacute;thar buailte. = Man ist geschlagen worden.</i>
<br>&nbsp;&nbsp;&nbsp;&nbsp;&nbsp;&nbsp;&nbsp;&nbsp;<i>Bh&iacute;othas briste aige. = Er hatte einen/etwas zerbrochen. / Man war von ihm zerbrochen worden.</i>


<p><font color="#CC0000"><b>Konjugationsendungen</b></font>

<p><b>1. Konjugation</b>

<table WIDTH="800" BGCOLOR="#FFFFCC" >
<tr ALIGN=CENTER BGCOLOR="#FFCC99">
<td><b>&nbsp;</b></td>
<td COLSPAN="4"><b>Indikativ</b></td>
<td ROWSPAN="2"><b>Konditional</b></td>
<td ROWSPAN="2"><b>Imperativ</b></td>
<td COLSPAN="2"><b>Konjunktiv</b></td>
</tr>

<tr BGCOLOR="#FFCC99">
<td>&nbsp;</td>
<td><b>Pr&auml;sens</b></td>
<td><b>Pr&auml;teritum</b></td>
<td><b>Imperfekt</b></td>
<td><b>Futur</b></td>
<td><b>Pr&auml;sens</b></td>
<td><b>Pr&auml;teritum</b></td>
</tr>

<tr>
<td nowrap>breiter Auslaut</td>
<td nowrap><b><font color="#FF0000">-tar</font></b></td>
<td nowrap><b><font color="#FF0000">-adh</font></b></td>
<td nowrap><b><font color="#FF0000">-ta&iacute;</font></b></td>
<td nowrap><b><font color="#FF0000">-far</font></b></td>
<td nowrap><b><font color="#FF0000">-fa&iacute;</font></b></td>
<td nowrap><b><font color="#FF0000">-tar</font></b></td>
<td nowrap><b><font color="#FF0000">-tar</font></b></td>
<td nowrap><b><font color="#FF0000">-ta&iacute;</font></b></td>
</tr>

<tr>
<td nowrap>schlanker Auslaut</td>
<td nowrap><b><font color="#FF0000">-tear</font></b></td>
<td nowrap><b><font color="#FF0000">-eadh</font></b></td>
<td nowrap><b><font color="#FF0000">-t&iacute;</font></b></td>
<td nowrap><b><font color="#FF0000">-fear</font></b></td>
<td nowrap><b><font color="#FF0000">-f&iacute;</font></b></td>
<td nowrap><b><font color="#FF0000">-tear</font></b></td>
<td nowrap><b><font color="#FF0000">-tear</font></b></td>
<td nowrap><b><font color="#FF0000">-t&iacute;</font></b></td>
</tr>
</table>

<p><b>2. Konjugation</b>

<table WIDTH="800" BGCOLOR="#FFFFCC" >
<tr ALIGN=CENTER BGCOLOR="#FFCC99">
<td nowrap><b>&nbsp;</b></td>
<td COLSPAN="4" nowrap><b>Indikativ</b></td>
<td ROWSPAN="2" nowrap><b>Konditional</b></td>
<td ROWSPAN="2" nowrap><b>Imperativ</b></td>
<td COLSPAN="2" nowrap><b>Konjunktiv</b></td>
</tr>

<tr BGCOLOR="#FFCC99">
<td nowrap>&nbsp;</td>
<td nowrap><b>Pr&auml;sens</b></td>
<td nowrap><b>Pr&auml;teritum</b></td>
<td nowrap><b>Imperfekt</b></td>
<td nowrap><b>Futur</b></td>
<td nowrap><b>Pr&auml;sens</b></td>
<td nowrap><b>Pr&auml;teritum</b></td>
</tr>

<tr>
<td nowrap>breiter Auslaut</td>
<td nowrap><b><font color="#FF0000">-a&iacute;tear</font></b></td>
<td nowrap><b><font color="#FF0000">-a&iacute;odh</font></b></td>
<td nowrap><b><font color="#FF0000">-a&iacute;t&iacute;</font></b></td>
<td nowrap><b><font color="#FF0000">-&oacute;far</font></b></td>
<td nowrap><b><font color="#FF0000">-&oacute;fa&iacute;</font></b></td>
<td nowrap><b><font color="#FF0000">-a&iacute;tear</font></b></td>
<td nowrap><b><font color="#FF0000">-a&iacute;tear</font></b></td>
<td nowrap><b><font color="#FF0000">-a&iacute;t&iacute;</font></b></td>
</tr>

<tr>
<td nowrap>schlanker Auslaut</td>
<td nowrap><b><font color="#FF0000">-&iacute;tear</font></b></td>
<td nowrap><b><font color="#FF0000">-&iacute;odh</font></b></td>
<td nowrap><b><font color="#FF0000">-&iacute;t&iacute;</font></b></td>
<td nowrap><b><font color="#FF0000">-eofar</font></b></td>
<td nowrap><b><font color="#FF0000">-eofa&iacute;</font></b></td>
<td nowrap><b><font color="#FF0000">-&iacute;tear</font></b></td>
<td nowrap><b><font color="#FF0000">-&iacute;tear</font></b></td>
<td nowrap><b><font color="#FF0000">-&iacute;t&iacute;</font></b></td>
</tr>
</table>

<p>Zur Aussprache der Endung <i>-adh/-&iacute;odh</i> siehe <a href="ortho.htm#adh">Aussprache und Rechtschreibung</a>

<p>Die <b>unregelm&auml;&szlig;igen Verben</b> <i>feic, faigh, t&eacute;igh, tar, clois, b&iacute;</i> haben Pr&auml;teritumformen auf <b><font color="#FF0000">-thas</font></b>
<br>(<i>chonacthas/facthas = man sah, fuarthas = man bekam, chuathas/deachthas = man ging, th&aacute;ngthas = man kam, chualathas = man h&ouml;rte, bh&iacute;othas/rabhthas = man war</i>).
<br>Diese Formen (au&szlig;er <i>fuarthas</i>) sind leniert und unterscheiden sich diesbez&uuml;glich nicht von den sonstigen Pr&auml;teritum-Verbformen.

<p><font color="#CC0000"><b>Idiomatische Verwendungen</b></font>
<p><b>Verben schicksalhafter Ereignisse:</b>
<p><font color="#FF0000"><b>cailleadh</b></font> = starb (w&ouml;rtl. "verlor-man"),
<br>z.B.: <i>Cailleadh go h&oacute;g &eacute;. = Er starb jung.</i> (w&ouml;rtl. "Verlor-man jung ihn")
<br>Obwohl eine autonome Form des Verbs <i>caill</i> (verlieren), hat dieses Verb keine sonderlich impersonelle Bedeutung und entspricht faktisch dem Verb "sterben".
<br>Die Verwendung der impersonellen Form beruht auf der Schicksalhaftigkeit des Todes ("Jemand geht verloren").
<br>Am h&auml;ufigsten ist die Pr&auml;teritumform, aber im Grunde sind auch andere Zeitformen m&ouml;glich,
<br>z.B.: <i>N&iacute; cailltear aon fheirmeoir leis an ocras. = Kein Bauer stirbt durch Hunger.</i>

<p><font color="#FF0000"><b>castar ar</b></font> / <font color="#FF0000"><b>le</b></font> = trifft,
<br>z.B.: <i>Casadh cail&iacute;n orm. = Ich traf ein M&auml;dchen.</i> (w&ouml;rtl.: "Drehte-man M&auml;dchen auf-mir")
<br>Auch diese Wendung ist alles andere als impersonell, denn beide Seiten, die sich treffen, werden genannt. Da&szlig; ein Ungenannter (au&szlig;er dem Schicksal) etwas daran "dreht", ist trotz der w&ouml;rtl. &Uuml;bersetzung nicht gemeint.
<br>Die Verwendung der impersonellen Form beruht auf der Schicksalhaftigkeit, Zuf&auml;lligkeit des Aufeinandertreffens.

<p><font color="#FF0000"><b>rugadh</b></font> (<font color="#FF0000"><b>do</b></font>) = wurde geboren / bekam ein Kind,
<br>z.B.: <i>Rugadh mac di. = Sie bekam einen Sohn.</i> (w&ouml;rtl.: "Gebar-man Sohn zu-ihr", ganz &auml;hnl. im Deutschen: "Ein Sohn wurde ihr geboren").
<br>Das Verb <i>beir</i> (tragen) bedeutet auch geb&auml;ren (werfen, kalben, &hellip;), wird bei Menschen hingegen meist in der autonomen Form gebraucht (<i>Rugadh m&eacute;. = Ich wurde geboren.</i>)
<br>Die davon Betroffenen (im Allgemeinen: die Eltern) werden mit <i>do</i> angef&uuml;hrt. Die Pr&auml;position <i>do</i> bezeichnet keinen Handelnden, also nicht unbed. die Geb&auml;rende,
<br>siehe: <i>Rugadh mac d&oacute;ibh = Ihnen (den Eltern) wurde ein Sohn geboren.</i>

<p><font color="#FF0000"><b>saola&iacute;odh</b></font> (<font color="#FF0000"><b>do</b></font>) = wurde geboren / bekam ein Kind (&auml;hnlich dem Vorhergehenden). Das Verb <i>saolaigh</i> (zu <i>saol = Leben, Welt</i>. also "zur Welt bringen") wird &uuml;berwiegend in der auton. Form verwendet.
<br>z.B.: <i>Saola&iacute;tear gach duine den chine daonna saor agus comhionann i nd&iacute;nit agus i gcearta. = Alle Menschen sind frei und gleich an W&uuml;rde und Rechten geboren.</i> (aus Art. 1 der Allgemeinen Erkl&auml;rung der Menschenrechte)

<p>Daneben einige seltener verwendete wie <i>gluaistear liom = ich breche auf</i> ("bewegt-man mit-mir")

<p><b>Verben der Wahrnehmung/Vermutung:</b>
<p>Der Wahrnehmende tritt mit <a href="do.htm">do</a> auf.
<br>Auch im Deutschen tritt bei "mir scheint", "mich d&uuml;nkt", "mir tr&auml;umt" kein eigtl. Subjekt auf, "mir" steht im Dativ und ist somit &auml;hnlich irischem "dom":
Nicht ich tue etwas, sondern <i>irgendetwas Unbestimmtes</i> erzeugt einen Anschein bei mir. Somit erkl&auml;rt sich auch die Verwendung der autonomen Form im Irischen, in der das eigtl. Subjekt unbestimmt ist.
<p><font color="#FF0000"><b>feictear do</b></font> (in Ulster auch <i>t&iacute;thear do</i>) = scheinen, "mir scheint",
<br>z.B.: <i>Feictear dom go bhfuil s&iacute; tinn. = Mir scheint, da&szlig; sie krank ist.</i> (w&ouml;rtl. "Sieht-man zu-mir, da&szlig; ...")
<br>&nbsp;&nbsp;&nbsp;&nbsp;&nbsp;&nbsp;&nbsp;&nbsp;<i>cionnas go bhfeicthear d&oacute; gur maith an rud a bheith beo, agus go bhfuil gr&aacute; aige air = denn es schien ihm, da&szlig; es eine gute Sache sei, am Leben zu sein, und da&szlig; er es liebte.</i>
<p><font color="#FF0000"><b>samhla&iacute;tear do</b></font> = sich vorstellen, scheinen
<br>z.B.: <i>N&iacute; h&eacute; a mhalairt a samhla&iacute;odh dom. = Nichts anderes hatte ich mir vorgestellt.</i>
<p><font color="#FF0000"><b>ceaptar do, meastar do, s&iacute;ltear do</b></font> = erscheinen, "mich d&uuml;nkt/deucht", engl. "methinks"
<br>z.B.: <i>Ceaptar dom go bhfuil mo bheola f&eacute;in d&eacute;anta de rubar mar go mbraithim t&uacute;tach agam f&eacute;in iad = Mir scheint, meine Lippen seien aus Gummi gemacht, denn sie f&uuml;hlen sich mir taub an.</i>
<p><font color="#FF0000"><b>tuigtear do</b></font> = geneigt sein zu glauben, schlussfolgern;
<br>z.B.: <i>Do tuigeadh dom gur chuala guth bheo n&oacute; mharbh, ach n&iacute;or bhain san dom shi&uacute;l . = Ich glaubte eine lebende oder tote Stimme zu h&ouml;ren, aber das &auml;nderte nicht meinen Gang.</i>
<p><font color="#FF0000"><b>taibhs&iacute;tear do</b></font>, bzw. in Ulster <font color="#FF0000"><b>aibhs&iacute;tear do</b></font> = eine Vorahnung haben, erscheinen, "mir schwant"
<br>z.B.: <i>Haibhs&iacute;odh rud &eacute;ighinteacht daoithe agus phreab a cro&iacute;. = Etwas schwante ihr und ihr Herz pochte.</i>
<p><font color="#FF0000"><b>taibhr&iacute;tear do</b></font> = tr&auml;umen, vorstellen, "mir tr&auml;umt"
<br>z.B.: <i>Is minic a taibhr&iacute;odh dom f&eacute;in go mb&iacute;nn ag titim anuas de mhullach caisle&aacute;in. = Oft tr&auml;umte mir, ich w&uuml;rde von der Spitze der Burg fallen.</i>
<p><font color="#FF0000"><b>buailtear isteach in aigne</b></font> = in den Sinn kommen (w&ouml;rtl. "schl&auml;gt-man hinein in [jemandes] Sinn")
<br>z.B.: <i>Buaileadh isteach ina haigne go &hellip; = Ihr kam in den Sinn, da&szlig; &hellip;</i>

<p>Alle diese idiomatischen Formen lassen sich auch in <b>zusammengesetzte Zeitformen</b> (z.B. in die Verlaufsform oder Formen mit <i>tar &eacute;is, le</i> u.a.) bringen.
<br>Dann tritt eine autonomen Form von <i>b&iacute;</i> (oder <i>tosaigh</i> o.a.) auf zusammen mit dem Verbalnomen des ben&ouml;tigten Verbs:
<br>z.B.: <i>Bh&iacute;othas i ndiaidh an bheirt bhan a chast&aacute;il ar a ch&eacute;ile. = Die beiden Frauen hatten sich gerade erst getroffen.</i> (w&ouml;rtl. "War-man nach die zwei Frauen zu drehen auf einander")
<br>&nbsp;&nbsp;&nbsp;&nbsp;&nbsp;&nbsp;&nbsp; <i>T&aacute;thar do mo chailleadh. = Ich sterbe.</i> (w&ouml;rtl.: "Ist-man zu meinem Verlieren")
<br>&nbsp;&nbsp;&nbsp;&nbsp;&nbsp;&nbsp;&nbsp; <i>T&aacute;thar ag aibhsi&uacute; domh go bhfuil m&iacute;-&aacute;dh i nd&aacute;n duit. = Ich ahne, dir steht ein Ungl&uuml;ck bevor.</i> (w&ouml;rtl.: "Ist-man bei Vorahnen zu-mir, da&szlig; ist Mi&szlig;-Gl&uuml;ck in Schicksal zu-dir")
<br>&nbsp;&nbsp;&nbsp;&nbsp;&nbsp;&nbsp;&nbsp; <i>T&aacute;thar &aacute; aibhsi&uacute; sin domh. = Das ahne ich.</i>  (w&ouml;rtl.: "Ist-man zu-seinem Vorahnen das zu-mir")
<br>&nbsp;&nbsp;&nbsp;&nbsp;&nbsp;&nbsp;&nbsp; <i>Bh&iacute;othas ag taibhreamh na ruda&iacute; sin di. = Sie malte sich grad jene Dinge aus.</i> (w&ouml;rtl.: "War-man bei Tr&auml;umen der Dinge jene zu-ihr")
<br>&nbsp;&nbsp;&nbsp;&nbsp;&nbsp;&nbsp;&nbsp; <i>Tosa&iacute;odh &aacute; thaibhreamh dom go &hellip; = Ich begann mir vorzustellen, da&szlig; &hellip;</i> (w&ouml;rtl.: "Begann-man zu-seinem Vorstellen zu-mir, da&szlig; &hellip;")

<p><div dir="rtl"><font size="-2"><a href="#oben" title="nach oben">suas</a></font></div>
<p><hr width="100%">

<h3><a NAME="unregelm&auml;&szlig;ig"><font color="#009900">Die unregelm&auml;&szlig;igen Verben (na briathra neamhrialta)</font></a></h3>

<p>Es gibt nurmehr 11 unregelm&auml;&szlig;ige Verben.
<br>Konjugiert werden sie wie regelm&auml;&szlig;ige Verben, jedoch:

<ul>
<li>Es gibt in verschiedenen Zeitformen verschiedene <b><i><font color="#CC0000">Wortst&auml;mme</font></i></b> (alle unregelm&auml;&szlig;igen Verben) <a name="fnverweis3">[</a> <a href="#fn3">3</a> ]
<br>z.B.: <i>t&aacute; m&eacute; = ich bin, bh&iacute; m&eacute; = ich war, beidh m&eacute; = ich werde sein</i></li>

<li>In manchen Zeitformen gibt es bei 5 Verben (<a href="bi.htm">b&iacute;</a>,
<a href="dean.htm">d&eacute;an</a>,
<a href="feic.htm">feic</a>,
<a href="teigh.htm">t&eacute;igh</a>,
<a href="faigh.htm">faigh</a>) besondere <b><i><font color="#CC0000">abh&auml;ngige Formen</font></i></b>. Diese <a href="#spleach">abh&auml;ngigen Formen</a> unterscheiden sich bei diesen Verben erheblich von den unabh&auml;ngigen oder absoluten Formen durch Verwendung anderer St&auml;mme.
<br>z.B.: <i>t&aacute; m&eacute; = ich bin, an bhfuil m&eacute;? = bin ich?, bh&iacute; m&eacute; = ich war, an raibh m&eacute;? = war ich?</i></li>

<li><b>Keine</b> <b><i><font color="#CC0000">Pr&auml;teritum-Verbalpartikel</font></i></b>:
Es werden bei 6 Verben (<a href="bi.htm">b&iacute;</a>,
<a href="dean.htm">d&eacute;an</a>,
<a href="feic.htm">feic</a>,
<a href="abair.htm">abair</a>,
<a href="teigh.htm">t&eacute;igh</a>,
<a href="faigh.htm">faigh</a>) <i>auch</i> im Pr&auml;teritum <a href="part.htm">Verbalpartikel</a> ohne Endung <i>-r</i> benutzt.
<br>z.B.: <i>an bhfaca t&uacute;? = sahst du?, go ndearna t&uacute; = da&szlig; du machtest</i></li>

<li>Die <b>autonome Form</b> im Pr&auml;teritum endet bei 6 Verben (<a href="bi.htm">b&iacute;</a>,
<a href="clois.htm">clois</a>,
<a href="feic.htm">feic</a>,
<a href="tar.htm">tar</a>,
<a href="teigh.htm">t&eacute;igh</a>,
<a href="faigh.htm">faigh</a>) im Standard auf <b>-thas</b> (statt -adh)
<br>z.B.: <i>chualathas = man h&ouml;rte, chonacthas = man sah</i></li>

<li>nebenbei:
<br>Im Munster-Dialekt verwenden einige Verben (<a href="clois.htm">clois</a>,
<a href="feic.htm">feic</a>,
<a href="tar.htm">tar</a>)
endungslose  Pr&auml;teritumformen als synthetische Form der 1. Person: z.B.: <i>chuala = ich h&ouml;rte</i> (statt regul&auml;r-synthet. <i>chualas</i> oder im Standard analytisch <i>chuala m&eacute;</i>), <i>chonac = ich sah</i> (statt <i>chonaic m&eacute;, chonaiceas</i>), <i>th&aacute;nag, th&aacute;na = ich kam</i> (statt <i>th&aacute;ngas, th&aacute;inig m&eacute;</i>)</li>
</ul>

<table WIDTH="400" BGCOLOR="#FFFFCC">
<tr ALIGN=CENTER BGCOLOR="#FFCC99">
<td><b>Verb</b></td>
<td><b>verschiedene Verbst&auml;mme</b></td>
<td nowrap><b>bes. abh&auml;ngige<br>Formen</b></td>
<td NOWRAP><b>keine Pr&auml;teritum-</b>
<br><b>Verbalpartikel</b></td>
<td NOWRAP><b>Auton. Pr&auml;teritum
<br>auf -thas</b></td>
</tr>

<tr ALIGN=CENTER>
<td nowrap><a href="bi.htm">b&iacute;</a> (sein)</td>
<td><em class="red">ja</em></td>
<td><em class="red">ja</em></td>
<td><em class="red">ja</em></td>
<td><em class="red">ja</em></td>
</tr>

<tr ALIGN=CENTER>
<td nowrap><a href="dean.htm">d&eacute;an</a> (machen)</td>
<td><em class="red">ja</em></td>
<td><em class="red">ja</em></td>
<td><em class="red">ja</em></td>
<td><i>nein</i></td>
</tr>

<tr ALIGN=CENTER>
<td nowrap><a href="feic.htm">feic</a> (sehen)</td>
<td><em class="red">ja</em></td>
<td><em class="red">ja</em></td>
<td><em class="red">ja</em></td>
<td><em class="red">ja</em></td>
</tr>

<tr ALIGN=CENTER>
<td nowrap><a href="teigh.htm">t&eacute;igh</a>&nbsp; (gehen)</td>
<td><em class="red">ja</em></td>
<td><em class="red">ja</em></td>
<td><em class="red">ja</em></td>
<td><em class="red">ja</em></td>
</tr>

<tr ALIGN=CENTER>
<td nowrap><a href="faigh.htm">faigh</a> (bekommen)</td>
<td><em class="red">ja</em></td>
<td><em class="red">ja</em></td>
<td><em class="red">ja</em></td>
<td><em class="red">ja</em></td>
</tr>

<tr ALIGN=CENTER>
<td nowrap><a href="abair.htm">abair</a> (sagen)</td>
<td><em class="red">ja</em></td>
<td><i>nein</i></td>
<td><em class="red">ja</em></td>
<td><i>nein</i></td>
</tr>

<tr ALIGN=CENTER>
<td nowrap><a href="clois.htm">clois</a>/<a href="clois.htm">cluin</a> (h&ouml;ren)</td>
<td><em class="red">ja</em></td>
<td>&nbsp;<i>nein</i></td>
<td><i>nein</i></td>
<td><em class="red">ja</em></td>
</tr>

<tr ALIGN=CENTER>
<td nowrap><a href="tar.htm">tar</a> (kommen)</td>
<td><em class="red">ja</em></td>
<td><i>nein</i></td>
<td><i>nein</i></td>
<td><em class="red">ja</em></td>
</tr>

<tr ALIGN=CENTER>
<td nowrap><a href="ith.htm">ith</a> (essen)</td>
<td><em class="red">ja</em></td>
<td><i>nein</i></td>
<td><i>nein</i></td>
<td><i>nein</i></td>
</tr>

<tr ALIGN=CENTER>
<td nowrap><a href="tabhair.htm">tabhair</a> (geben)</td>
<td><em class="red">ja</em></td>
<td><i>nein</i></td>
<td><i>nein</i></td>
<td><i>nein</i></td>
</tr>

<tr ALIGN=CENTER>
<td nowrap><a href="beir.htm">beir</a> (tragen)</td>
<td><em class="red">ja</em></td>
<td><i>nein</i></td>
<td><i>nein</i></td>
<td><i>nein</i></td>
</tr>
</table>

<p>Das ist im Standard schon alles an Unregelm&auml;&szlig;igkeit.
<br>In den Dialekten wird es allerdings etwas un&uuml;bersichtlich, da z.T. mehr Unregelm&auml;&szlig;igkeiten auftreten (u.a. h&auml;ufigere Verwendung unterschiedl. St&auml;mme auch in anderen Zeitformen, z.T. auch beide St&auml;mme nebeneinander ohne Unterscheidung abh. und unabh. Formen, h&auml;ufigere Verwendung von -thas bzw. dialektal -as als Endung der auton. Pr&auml;teritumform, z.T. auch -adh und -(th)as nebeneinander, gar mit unterschiedl. Bedeutung, z.B. in Ulster <i>rugas air = man fing ihn</i> aber <i>rugadh &eacute; = er wurde geboren</i>). Teilweise ist auch umgekehrt mehr Regelm&auml;&szlig;igkeit zu beobachten (Beschr&auml;nkung auf weniger unterschiedl. St&auml;mme, etc.).

<p>Die <a href="defekt.htm">defektiven Verben</a> sind weniger unregelm&auml;&szlig;ig als in ihrer Konjugation auf wenige Formen eingeschr&auml;nkt.

<p><br>
<p>
<hr WIDTH="100%">
<center><a href="#oben" title="nach oben">suas</a>
<br><a href="gram.htm?verb1.htm" title="ben&ouml;tigt Javascript">Navigationsleiste</a>
<br><a href="typ1.htm">1. Konjugation</a> <a href="typ1ail.htm">/ auf -&aacute;il</a> <a href="typ1igh.htm">/ auf -igh</a>
<br><a href="typ2.htm">2. Konjugation</a>
<br><a href="zeitform.htm">Zeitformen</a>
<br><a href="verben.htm">Verben</a>
<br><a href="gramadac.htm">Gramadach na Gaeilge</a>
<br><a href="index.htm">braesicke.de</a>
<br>
<hr WIDTH="100%">
<br><font size="-2">&copy; Lars Braesicke 1999 / 2019</font></center>
<p>
    <a href="http://validator.w3.org/check/referer">
    <img align="right" border="0"
    src="valid-html401.png"
    alt="Valid HTML 4.01!" height="31" width="88"></a>
</p>
<br><br>
<br><a name="fn1">[</a> <a href="#fnverweis1">1</a> ] <font size="-1"><b><font color="#CC0000">Zur Ekl&auml;rung des Futur-&oacute; der 2. Konjugation</font></b>:
<br><b><i>Prinzip:</i></b> Gebildet wurde das Futur einst durch Verl&auml;ngerung des Vokals der letzten Silbe zu &oacute;. Etymologisch entspricht es dem altirischen &eacute;-Futur, d.h., der Vokal wurde zun&auml;chst zu -&eacute;- gel&auml;ngt, sp&auml;ter zu -&oacute;-.
<br>Bei <b>Verben auf -igh</b> wurde die Endung -igh dazu erstmal entpalatalisiert zu -ach (vergl. das gegenteilige Verfahren bei der Deklination der Substantive: bealach-bealaigh) und -a- durch -&oacute;- ersetzt: das Ergebnis war -&oacute;ch, hieran folgte die Personalendung (z.B. -aidh f&uuml;r die 3.Pers. Sing.), also: -&oacute;chaidh &nbsp;&nbsp;(z.B.:ceann<b>aigh</b> - ceann<b>ach</b> - ceann<b>&oacute;ch</b> - ceann<b>&oacute;ch</b>aidh).
<br>Diese Form wurde in der neueren Zeit verk&uuml;rzt zum heutigen -&oacute;idh (z.B. ceann&oacute;chaidh &gt; ceann&oacute;idh).
<br>-&oacute;chaidh ist jedoch heute noch immer in Ulster verbreitet und [oxi], [ohi] oder [ahi] gesprochen.
<br><b>Verben auf -il, -in, -ir, -is</b> bildeten das Futur einst nicht durch -&oacute;ch- (da zun&auml;chst kein -igh vorhanden war) sondern durch Verl&auml;ngerung des Vokals ihrer letzen Silbe zu -&oacute;- bzw. -eo-, also -ir zu -eor- und -in zu -eon-, etc. (z.B. im<u><b>i</b></u>r - im<u><b>eo</b></u>r - im<u><b>eo</b></u>raidh). Die Konjugation der anderem Zeitformen erfolgte ehedem wie bei Verben der 1. Konjugation (imir - imreann). Erst sp&auml;ter wurde auch hier die Futur-Endung -&oacute;chaidh &uuml;bernommen (imir - imr<b>eoch</b>aidh &gt; imreoidh). Hieraus wurde dann sekund&auml;r die "Stammendung" -igh destilliert und parallel auch in den anderen Zeitformen benutzt (imir - imrigheann &gt; imr&iacute;onn). Daher "fehlt" diesen Verben das -igh heute nurmehr in der Verbwurzel (imir).
<br>In alter Rechtschreibung wurde noch konsequent <i>imreann</i> statt <i>imrigheann/imr&iacute;onn</i> geschrieben, obwohl die Aussprache sich auch hier bereits an igh-Verben anglich (in Ulster aber noch immer oft <i>imreann</i>). Die Schreibweise "<i>*imrigheann</i>" trat also nie auf.
<br>Beim Verb <i>in<b>i</b>s</i> (erz&auml;hlen) wird in Munster z.T. noch die Futur-/Konditionalform <i>(i)n<b>eo</b>saidh/(i)n<b>eo</b>sadh</i> (statt <i>inseoidh/inseodh</i>) verwendet (w&auml;hrend im Pr&auml;sens die Form <i>niseann</i> statt <i>ins&iacute;onn</i> lautet).
<br>In &auml;lteren Texten tauchen auch beim Verb <i>oibrigh</i> in Ulster Futur/Konditionalformen wie <i>oibeoraidh/oibeoradh</i> auf, ebendso beim Verb <i>marbh</i> (heute <i>maraigh</i>) Futur/Konditionalformen <i>mar&oacute;bhaidh/mar&oacute;bhadh</i> statt heutigem <i>mar&oacute;idh/mar&oacute;dh</i>.
<br>Die Futurform des Verbs <i>faigh</i> (bekommen) <i>gh<b>eo</b>bhaidh</i> entstammt der alten Pr&auml;sensform <i>(do-)gh<b>ei</b>bh</i> mit &Auml;nderung des Vokals im Futur zu &oacute; (eo).
<br>Das Verb <i>&eacute;irigh</i> scheint ein normales mehrsilbiges "-igh"-Verb zu sein, jedoch war es nach alter Rechtschreibung eher den Verben auf -il, -in, -ir zu vergleichen, da es wie diese Synkope aufwies (&eacute;irgheann s&eacute;, heute &eacute;ir&iacute;onn s&eacute;, Futur: <i>&eacute;ireochaidh s&eacute;</i>, heute <i>&eacute;ireoidh s&eacute;</i>). Es ist daher offenbar ein Bindeglied beider Gruppen.
<br><b>Verben der 1. Koniugation</b> bilden das Futur nicht durch Verl&auml;ngerung des Vokals der letzten Silbe  (da sie zumeist nur einsilbig sind bzw. ihre 2. Silbe bereits lang ist). Hier wird ein anderes Prinzip gew&auml;hlt durch Einf&uuml;gung des Futurmarkers f:  Endungen beginnen stets mit -f-: <i>glan - glanfaidh</i>. Es entspricht etymologisch dem altirischen b-Futur (wobei -b- auch im Altirischen zumeist -f- war). Es erscheint somit verwandt dem latein. Futur mit -b-: <i>amabat = er wird lieben.</i>
</font>
<p><a name="fn2">[</a> <a href="#fnverweis2">2</a> ] <font size="-1"><b><font color="#CC0000">Angabe des Handelnden mit der Autonomen Form</font></b>:
<br>Fr&uuml;her (noch im Klassischen Irisch) war mittels der Pr&auml;positionen <b>le, &oacute;</b>, seltener <b>ag</b> die Angabe eines Handelnden m&ouml;glich:
<br>z.B. <i>Marbhadh leis &eacute;. = Er wurde von ihm get&ouml;tet. (Keating, 17. Jh.</i>). Im heutigen Irisch ist dies jedoch allgemein nicht mehr &uuml;blich: <i>Mara&iacute;odh &eacute;. = Man t&ouml;tete ihn.</i>
<br>Heute bezeichnet <i>le</i> allein das Instrument: <i>Mara&iacute;odh leis &eacute;. = Man t&ouml;tete ihn damit.</i>
<br>Gelegtl. treten aber autonome Formen mit Angabe eines Handelnden noch auf, sei es als Rest &auml;lterer Sprache, besonders f&ouml;rmlicher Sprache (z.B. in Gesetzestexten, dort auch als m&ouml;glichst parallele Formulierung zum Passiv im englischsprachigen Gesetzestext), meist mit <b>ag</b>,
<br>z.B.: <i>ach f&eacute;adfar &eacute; a thriail ag ceachtar acu = aber er kann von jedem von ihnen vor Gericht gebracht werden</i> (engl.: <i>but may be tried by either of them</i>; &sect; 243(4) an tAcht Cosanta, Defence Act, 1954)
<br>&nbsp;&nbsp;&nbsp;&nbsp;&nbsp;&nbsp;&nbsp;&nbsp;<i>Is ag an Uachtar&aacute;n a cheapfar an tArd-Aighne  &hellip; = Vom Pr&auml;sidenten wird der Generalstaatsanwalt ernannt &hellip;</i> (engl. <i>The Attorney General shall be appointed by the President &hellip;</i>); Art. 30 der ir. Verfassung, 1937)
<br>Aber auch in manchen Dialekten (Connemara, Cois Fharraige) tritt es gelegtl. noch auf, vornehmlich mittels <b>&oacute;</b> und im Pr&auml;teritum,
<br>z.B.: <i>Gealladh dh&uacute;inn &oacute; na comhairleoir&iacute; &hellip; = Uns wurde von den Ratsmitgliedern versprochen &hellip;</i>
</font>
<p><a name="fn2b">[</a> <a href="#fnverweis2b">2b</a> ] <font size="-1">Die Aussage, da&szlig; kein auf das Subjekt r&uuml;ckbez&uuml;gl. Pronomen auftreten k&ouml;nne, ist eine logische Aussage aufgrund der Subjektlosigkeit der autonomen Form und somit eine pr&auml;skriptive Aussage bez&uuml;glich deren Verwendung.
<br>Wenn ein r&uuml;ckbez&uuml;gl. Pronomen notwendig ist, m&uuml;sste prinzipiell auf eine  andere unpers&ouml;nliche Aussageweise als die autonome Form ausgewichen werden, z.B. eine unpers&ouml;nlich verwendete 2. Person Singular oder 3. Person Plural.
<br>Im Alltag kommt es aber dennoch zu Kontaminationen aus beiden, d.h. ein Satz beginnt mit der autonomen Form, im Weiteren tritt dann doch ein r&uuml;ckbez&uuml;gliches Pronomen auf, dann in der 2. Person Singular,
<br>z.B.:  <i>gabh&aacute;il a th&oacute;gfa&iacute; idir do dh&aacute; l&aacute;imh = ein Armvoll, das man zwischen seine</i> (w&ouml;rtl. <i>"deine"</i>) <i>beiden H&auml;nde nehmen w&uuml;rde.</i>
</font>
<p><a name="fn3">[</a> <a href="#fnverweis3">3</a> ] <font size="-1"><b><font color="#CC0000">Zur Erkl&auml;rung der unregelm&auml;&szlig;igen Verben</font></b>:
<br>Neben wenigen suppletiven Verbst&auml;mmen, also St&auml;mmen tats&auml;chlich unterschiedlicher Herkunft (v.a. beim Verb <i>b&iacute;</i>), liegen den meisten unterschiedlichen St&auml;mmen doch eine gemeinsame Etymologie zugrunde.
<br>Dies beruht darauf, da&szlig; dies einst zusammengesetzte Verben, aus dem eigentlichen Verb und davorgesetzten Pr&auml;positionen, und somit mehrsilbig waren:
<br>Durch unterschiedliche Betonung, entweder auf der ersten Silbe (<b>prototonisch</b>: die heutigen abh&auml;ngigen Formen) bzw. auf der zweiten Silbe (<b>deuterotonisch</b>: die unabh&auml;ngigen Formen) und darauf folgende Verschleifungen entstanden die heute "unterschiedlich" erscheinenden Formen.
<br>z.B.d&eacute;an = machen: unabh. Form Pr&auml;sens : <i>do-ghn&iacute;m</i> (Betonung auf ghn&iacute;m, z.T. noch so im Gebrauch: <i>n&iacute;m</i>), abh&auml;ngige Form <i>d&eacute;anaim</i> (Betonung auf d&eacute; als Form der Pr&auml;position <i>do</i>, ghn&iacute;m unbetont zu -naim). Die Pr&auml;teritumform <i>do rinne</i> entstand als deuteroton. Form aus *do-ro-gni (zus&auml;tzl. zur Pr&auml;sensform die Partikel ro, Betonung auf ro als 2. Silbe), die prototonische Form <i>d&eacute;arna</i> durch Betonung derselben Urform auf der 1. Silbe <i>do</i>.
<br>z.B. abair = sagen: prototonisch <i>abair</i> und deuterotonisch <i>deir</i> entstanden aus altirisch as-beir &gt; at-beir ("herausbringen"), bei <i>deir</i> ging die unbetonte erste Silbe nahezu unter (das t von at- ist noch im d erhalten, fr&uuml;her auch <i>adeir</i> geschrieben). Die Pr&auml;teritumform <i>d&uacute;irt</i>, fr&uuml;her <i>ad&uacute;irt</i> geht auf adrubairt (ad + ro + beir) zur&uuml;ck, enth&auml;lt also bereits die Partikel ro, daher keine r-Formen der Verbalpatikel n&ouml;tig.
Die Endung t entstammt dem altirischen <b>t-Pr&auml;teritum</b>, in Munster blieb auch die synthetische t-Pr&auml;teritum-Form der 1. Person, <i>d&uacute;rt = ich sagte</i>, erhalten.
<br>Eine weitere Unregelm&auml;&szlig;igkeit sind unterschiedl. <b>Futurst&auml;mme</b>. Diese beruhen auf alten Futurbildungen:
<br>Eine altirische Methode der Futurbildung, das <b>s-Futur</b>, ist nur im unregelm&auml;&szlig;igen Verb <i>ith = essen</i> erhalten (heute zus&auml;tzlich zum -s- auch -f- geschrieben): <i>&iacute;osfaidh m&eacute; = ich werde essen</i>.
<br>Zu erw&auml;hnen ist weiter das <b>&eacute;-Futur</b> (einem Vorl&auml;ufer des sp&auml;teren &oacute;-Futurs) und zu den Futurst&auml;mmen bei den Verben <i>beir</i>, <i>deir</i> und in manchen Dialekten <i>tabhair</i> f&uuml;hrte: Hier tritt als Futurmarker ein langes &eacute; auf und der Stammauslaut wird breit, Vokalschreibung also -&eacute;a-: beir - b&eacute;arfaidh, deir - d&eacute;arfaidh.  &Auml;hnlich auch beim Verb <i>"machen"</i>, in Munster ist der &eacute;-Futurstamm <i>d&eacute;an</i> noch auf Futurzeitformen beschr&auml;nkt: <i>d&eacute;anfaidh s&eacute; = er wird machen</i> gg&uuml;. <i>deineann s&eacute; = er macht</i> (in anderen Dialekten und im Standard wurde der Futurstamm <i>d&eacute;an</i> tw. in andere Zeitformen &uuml;bernommen: <i>d&eacute;anann s&eacute; = er macht.</i>). Da die so gebildeten &eacute;-Futurst&auml;mme nicht mehr als alleinige Futurbildung erkannt werden, tritt auch hier ein zus&auml;tzliches -f- als Futurmarker hinzu.
</font>
<p><div dir="rtl"><font size="-2"><a href="#oben" title="nach oben">suas</a></font></div>
<script type="text/javascript" src="http://fc.webmasterpro.de/counter.php?name=Braesicke"></script>
<noscript><div><img src="http://fc.webmasterpro.de/as_noscript.php?name=Braesicke" style="width:1px;height:1px;" alt="" /></div></noscript>
</body>
</html>